---
title: "Laboratorium 7 — część 2"
subtitle: "Statystyka w SI i analizie danych — uzupełnienie zadań"
author: "Wojciech Maćkowiak, 412430"
date: "`r Sys.Date()`"
output:
  pdf_document:
    latex_engine: xelatex
    toc: true
    number_sections: false
    keep_tex: false
---

```{r setup, include=FALSE}
knitr::opts_chunk$set(
  echo = TRUE,
  message = FALSE,
  warning = FALSE,
  fig.width = 6,
  fig.height = 4,
  fig.align = "center"
)
ini <- knitr::current_input()
proj_dir <- if (is.null(ini) || !nzchar(ini)) getwd() else dirname(normalizePath(ini, winslash = "/"))
knitr::opts_knit$set(root.dir = proj_dir)
```

**Dane i pakiety:** zbiór `Wage` z `ISLR`; `splines` (`ns`), `gam` (`gam`, `s`). Instalacja: `install.packages(c("ISLR", "gam"))`.

```{r libraries}
library(ISLR)
library(splines)
library(gam)
data(Wage)
age_lims <- range(Wage$age)
age_grid <- seq(age_lims[1], age_lims[2])
```

\noindent\rule{\textwidth}{0.4pt}

# Zadanie 1 — Predykcja: wielomian ortogonalny vs surowa baza stopnia 4

**Treść:** Sprawdzić, że regresja wielomianowa stopnia 4 `wage` względem `age` z `poly(age, 4)` daje praktycznie tę samą predykcję co model z `poly(age, 4, raw = TRUE)` (standardowa baza \(1, x, x^2, x^3, x^4\)).

Oba modele spanują ten sam podprzestrzeń liniową w \(1, age, \ldots, age^4\), więc dopasowane wartości \(\hat y\) na tym samym siatce wieku powinny pokrywać się z dokładnością numeryczną.

```{r zad1-modele}
fit_ortho <- lm(wage ~ poly(age, 4), data = Wage)
fit_raw <- lm(wage ~ poly(age, 4, raw = TRUE), data = Wage)
pred_o <- predict(fit_ortho, data.frame(age = age_grid))
pred_r <- predict(fit_raw, data.frame(age = age_grid))
diff_max <- max(abs(pred_o - pred_r))
diff_mean <- mean(abs(pred_o - pred_r))
c(max_abs_diff = diff_max, mean_abs_diff = diff_mean, cor = cor(pred_o, pred_r))
```

```{r zad1-plot, fig.height=5}
plot(age_grid, pred_o, type = "l", col = "red", lwd = 2,
     xlab = "age", ylab = "predykcja wage", main = "Porównanie predykcji (siatka wieku)")
lines(age_grid, pred_r, col = "blue", lwd = 2, lty = 2)
legend("topleft", legend = c("poly(age,4)", "poly(age,4, raw=TRUE)"),
       col = c("red", "blue"), lty = c(1, 2), lwd = 2)
```

**Wniosek:** Maksymalna różnica na `age_grid` jest rzędu błędu maszynowego; korelacja predykcji wynosi 1. Oba zapisy bazy dają tę samą krzywą dopasowania.

\noindent\rule{\textwidth}{0.4pt}

# Zadanie 2 — Wielomian stopnia 15 vs naturalny splajn (df = 15)

**Treść:** Narysować wykres porównujący dopasowanie wielomianu stopnia 15 i naturalnej funkcji sklejanej z 15 stopniami swobody w regresji `wage` względem `age`.

```{r zad2-modele}
fit_poly15 <- lm(wage ~ poly(age, 15), data = Wage)
fit_ns15 <- lm(wage ~ ns(age, df = 15), data = Wage)
p_poly <- predict(fit_poly15, data.frame(age = age_grid))
p_ns <- predict(fit_ns15, data.frame(age = age_grid))
```

```{r zad2-plot, fig.height=5.2}
plot(Wage$age, Wage$wage, col = "grey60", cex = 0.4, xlab = "age", ylab = "wage",
     main = "Wielomian stopnia 15 vs ns(age, df = 15)")
lines(age_grid, p_poly, col = "darkred", lwd = 2)
lines(age_grid, p_ns, col = "steelblue", lwd = 2, lty = 2)
legend("topleft",
       legend = c("poly(age, 15)", "ns(age, df = 15)"),
       col = c("darkred", "steelblue"), lty = c(1, 2), lwd = 2)
```

**Komentarz:** Wielomian wysokiego stopnia bywa „chwiejny” na brzegach zakresu wieku; naturalny splajn (`ns`) jest liniowy poza skrajnymi obserwacjami i często zachowuje się stabilniej na końcach przedziału, przy podobnej elastyczności w środku.

\noindent\rule{\textwidth}{0.4pt}

# Zadanie 3 — Logistyczny GAM: poziom `education` z dużym SE

**Treść:** W regresji logistycznej GAM jeden z poziomów `education` ma bardzo wysoki błąd standardowy. Dopasować ten sam model do danych **bez** obserwacji z tym poziomem `education`.

```{r zad3-pelny-model}
fit_log_gam <- gam(
  I(wage > 250) ~ year + s(age, df = 5) + education,
  family = binomial,
  data = Wage
)
cf <- coef(fit_log_gam)
se <- sqrt(diag(vcov(fit_log_gam)))
tab <- data.frame(coef = unname(cf), se = unname(se), row.names = names(cf))
tab_edu <- tab[grepl("^education", rownames(tab)), , drop = FALSE]
tab_edu <- tab_edu[order(-tab_edu$se), ]
knitr::kable(tab_edu, digits = 4, caption = "Współczynniki efektów education (względem poziomu referencyjnego)")
```

Identyfikacja poziomu do usunięcia: **(1)** jeśli któryś poziom `education` nie ma żadnej obserwacji z `wage > 250` (quasi-separacja względem referencji), to ten poziom jest typową przyczyną „puchnięcia’’ SE dla całego bloku kontrastów; **(2)** gdyby takich poziomów nie było, bierzemy poziom odpowiadający współczynnikowi `education*` o największym SE (mapowanie: tekst po prefiksie `education` = etykieta poziomu faktora).

```{r zad3-identyfikacja}
succ <- tapply(Wage$wage > 250, Wage$education, sum)
zero_levels <- names(succ)[succ == 0]
lev <- levels(Wage$education)
if (length(zero_levels) >= 1L) {
  bad_level <- zero_levels[[1L]]
  reason <- "brak obserwacji z wage > 250 w tym poziomie (quasi-separacja)"
} else {
  worst <- rownames(tab_edu)[1L]
  suffix <- sub("^education", "", worst)
  idx <- match(suffix, lev)
  if (is.na(idx)) idx <- which(lev == suffix | startsWith(lev, suffix))[1L]
  bad_level <- lev[idx]
  reason <- "największy SE wśród współczynników education"
}
data.frame(bad_level = bad_level, reason = reason)
```

Sprawdzenie liczebności `wage > 250` w poziomach wykształcenia (wyjaśnienie dużych SE przy separacji):

```{r zad3-tabela}
knitr::kable(
  addmargins(with(Wage, table(education, I(wage > 250)))),
  caption = "education vs I(wage > 250)"
)
```

```{r zad3-podzbior}
Wage_sub <- subset(Wage, education != bad_level)
Wage_sub$education <- droplevels(Wage_sub$education)
fit_log_gam_sub <- gam(
  I(wage > 250) ~ year + s(age, df = 5) + education,
  family = binomial,
  data = Wage_sub
)
cf2 <- coef(fit_log_gam_sub)
se2 <- sqrt(diag(vcov(fit_log_gam_sub)))
tab2 <- data.frame(coef = cf2, se = se2)
tab_edu2 <- tab2[grepl("^education", rownames(tab2)), , drop = FALSE]
knitr::kable(tab_edu2[order(-tab_edu2$se), ], digits = 4,
             caption = paste0("Model po usunięciu poziomu: ", bad_level))
```

```{r zad3-porownanie-se, echo=FALSE}
# Skrót numeryczny dla tekstu wniosku
se_max_przed <- max(tab_edu$se)
se_max_po <- if (nrow(tab_edu2)) max(tab_edu2$se) else NA_real_
```

**Wniosek:** Po usunięciu poziomu `r bad_level` błędy standardowe współczynników `education` maleją (wcześniej maksymalny SE w tej grupie wynosił ok. `r round(se_max_przed, 2)`, po refityngu ok. `r round(se_max_po, 2)`). Dla zbioru ISLR ten poziom ma **zero** obserwacji z `wage > 250`, co prowadzi do **quasi-separacji** względem kategorii referencyjnej i **znacząco zwiększa** wariancję estymatorów kontrastów — usunięcie tego poziomu z próby i ponowne dopasowanie tego samego wzoru GAM usuwa ten problem.
