---
title: "Laboratorium 9 — bagging, lasy losowe i MARS (zadania)"
subtitle: "Statystyka w SI i analizie danych — rozszerzenie laboratorium 8"
author: "Wojciech Maćkowiak, 412430"
date: "`r Sys.Date()`"
output:
  pdf_document:
    latex_engine: xelatex
    toc: true
    number_sections: false
    keep_tex: false
---

```{r setup, include=FALSE}
knitr::opts_chunk$set(
  echo = TRUE,
  message = FALSE,
  warning = FALSE,
  fig.width = 6,
  fig.height = 4,
  fig.align = "center"
)
ini <- knitr::current_input()
proj_dir <- if (is.null(ini) || !nzchar(ini)) getwd() else dirname(normalizePath(ini, winslash = "/"))
knitr::opts_knit$set(root.dir = proj_dir)
```

**Pakiety:** `rpart`, `rpart.plot`, `ISLR`, `MASS`, `randomForest`, `earth`, `plotmo`, `titanic`.

```{r libraries}
library(rpart)
library(rpart.plot)
library(ISLR)
library(MASS)
library(randomForest)
library(earth)
library(plotmo)
library(titanic)
```

Zadania wg materiału *Bagging, lasy losowe i MARS — zadania*:

1. Rozszerzyć zadania 1, 2 i 3 z laboratorium 8 o **bagging** (`randomForest` z `mtry` równym liczbie predyktorów), **las losowy** (domyślne `mtry`) oraz **MARS z poziomem interakcji 2** (`earth(..., degree = 2)`); dla pełnego obrazu porównawczego uwzględniam także **MARS addytywny** (domyślny `degree`).
2. Wykonać zadanie 4 z laboratorium 8 (**Hitters**, **Titanic**) stosując bagging, las losowy, MARS addytywny i MARS z `degree = 2`.

Podziały train/test jak w [lab8_drzewa_decyzyjne.Rmd](../../l8/lab8_drzewa_decyzyjne.Rmd): `Boston` — `set.seed(2025)`; `CarseatsH` — `set.seed(1)`; `Hitters` — `set.seed(3030)`; holdout Titanica z `titanic_train` — `set.seed(4040)`.

\noindent\rule{\textwidth}{0.4pt}

# Przygotowanie — `CarseatsH` i drzewa (lab 8)

```{r carseats-data-split}
CarseatsH <-
  Carseats |>
  transform(High = factor(ifelse(Sales <= 8, "No", "Yes")))

set.seed(1)
n_cs <- nrow(CarseatsH)
train_cs <- sample(n_cs, 0.8 * n_cs)
test_cs <- setdiff(seq_len(n_cs), train_cs)

sales_high_big <- rpart(High ~ . - Sales, data = CarseatsH, subset = train_cs)
sales_high_big_predicted <- predict(sales_high_big, newdata = CarseatsH[test_cs, ], type = "class")
err_big_cs <- mean(sales_high_big_predicted != CarseatsH$High[test_cs])

n_min_cs <- which.min(sales_high_big$cptable[, "xerror"])
cp_min_cs <- sales_high_big$cptable[n_min_cs, "CP"]
sales_high_pruned_min <- prune(sales_high_big, cp = cp_min_cs)
sales_high_pruned_min_predicted <- predict(
  sales_high_pruned_min,
  newdata = CarseatsH[test_cs, ],
  type = "class"
)
err_pruned_min_cs <- mean(sales_high_pruned_min_predicted != CarseatsH$High[test_cs])

limit_cs <- sum(sales_high_big$cptable[n_min_cs, c("xerror", "xstd")])
n_1se_cs <- min(which(sales_high_big$cptable[, "xerror"] < limit_cs))
cp_1se_cs <- sales_high_big$cptable[n_1se_cs, "CP"]
sales_high_pruned_1se <- prune(sales_high_big, cp = cp_1se_cs)
sales_high_pruned_1se_predicted <- predict(
  sales_high_pruned_1se,
  newdata = CarseatsH[test_cs, ],
  type = "class"
)
err_pruned_1se_cs <- mean(sales_high_pruned_1se_predicted != CarseatsH$High[test_cs])
```

```{r carseats-glm-lda-qda}
glm_high <- glm(High ~ . - Sales, family = binomial, data = CarseatsH, subset = train_cs)
phat <- predict(glm_high, newdata = CarseatsH[test_cs, ], type = "response")
glm_pred <- ifelse(phat > 0.5, "Yes", "No")
glm_pred <- factor(glm_pred, levels = c("No", "Yes"))
err_glm_cs <- mean(glm_pred != CarseatsH$High[test_cs])

lda_high <- lda(High ~ . - Sales, data = CarseatsH, subset = train_cs)
lda_pred <- predict(lda_high, CarseatsH[test_cs, ])$class
err_lda_cs <- mean(lda_pred != CarseatsH$High[test_cs])

qda_high <- qda(High ~ . - Sales, data = CarseatsH, subset = train_cs)
qda_pred <- predict(qda_high, CarseatsH[test_cs, ])$class
err_qda_cs <- mean(qda_pred != CarseatsH$High[test_cs])
```

```{r carseats-rf-bag-mars}
p_cs <- ncol(CarseatsH) - 2L

rf_cs <- randomForest(High ~ . - Sales, data = CarseatsH, subset = train_cs, importance = TRUE)
pred_rf_cs <- predict(rf_cs, newdata = CarseatsH[test_cs, ])
err_rf_cs <- mean(pred_rf_cs != CarseatsH$High[test_cs])

bag_cs <- randomForest(High ~ . - Sales, data = CarseatsH, subset = train_cs, mtry = p_cs)
pred_bag_cs <- predict(bag_cs, newdata = CarseatsH[test_cs, ])
err_bag_cs <- mean(pred_bag_cs != CarseatsH$High[test_cs])

mars_cs <- earth(High ~ . - Sales, data = CarseatsH, subset = train_cs, glm = list(family = binomial))
pr_mars_cs <- predict(mars_cs, newdata = CarseatsH[test_cs, ], type = "response")
pred_mars_cs <- factor(ifelse(pr_mars_cs > 0.5, "Yes", "No"), levels = c("No", "Yes"))
err_mars_cs <- mean(pred_mars_cs != CarseatsH$High[test_cs])

mars2_cs <- earth(
  High ~ . - Sales,
  data = CarseatsH,
  subset = train_cs,
  degree = 2,
  glm = list(family = binomial)
)
pr_mars2_cs <- predict(mars2_cs, newdata = CarseatsH[test_cs, ], type = "response")
pred_mars2_cs <- factor(ifelse(pr_mars2_cs > 0.5, "Yes", "No"), levels = c("No", "Yes"))
err_mars2_cs <- mean(pred_mars2_cs != CarseatsH$High[test_cs])
```

\noindent\rule{\textwidth}{0.4pt}

# Przygotowanie — `Boston`, drzewa i `lm` (lab 8)

```{r boston-split-trees-lm}
set.seed(2025)
n_bo <- nrow(Boston)
train_bo <- sample(n_bo, 0.8 * n_bo)
test_bo <- setdiff(seq_len(n_bo), train_bo)

medv_big <- rpart(medv ~ ., data = Boston, subset = train_bo)
medv_big_pred <- predict(medv_big, newdata = Boston[test_bo, ])
mse_big_bo <- mean((medv_big_pred - Boston$medv[test_bo])^2)

n_min_bo <- which.min(medv_big$cptable[, "xerror"])
limit_bo <- sum(medv_big$cptable[n_min_bo, c("xerror", "xstd")])
n_1se_bo <- min(which(medv_big$cptable[, "xerror"] < limit_bo))
cp_1se_bo <- medv_big$cptable[n_1se_bo - 1, "CP"]
medv_pruned <- prune(medv_big, cp = cp_1se_bo)
medv_pruned_pred <- predict(medv_pruned, newdata = Boston[test_bo, ])
mse_pruned_bo <- mean((medv_pruned_pred - Boston$medv[test_bo])^2)

lm_medv <- lm(medv ~ ., data = Boston, subset = train_bo)
lm_pred <- predict(lm_medv, newdata = Boston[test_bo, ])
mse_lm_bo <- mean((lm_pred - Boston$medv[test_bo])^2)
```

```{r boston-rf-bag-mars}
p_bo <- ncol(Boston) - 1L

rf_bo <- randomForest(medv ~ ., data = Boston, subset = train_bo, importance = TRUE)
pred_rf_bo <- predict(rf_bo, newdata = Boston[test_bo, ])
mse_rf_bo <- mean((pred_rf_bo - Boston$medv[test_bo])^2)

bag_bo <- randomForest(medv ~ ., data = Boston, subset = train_bo, mtry = p_bo)
pred_bag_bo <- predict(bag_bo, newdata = Boston[test_bo, ])
mse_bag_bo <- mean((pred_bag_bo - Boston$medv[test_bo])^2)

mars_bo <- earth(medv ~ ., data = Boston, subset = train_bo)
pred_mars_bo <- predict(mars_bo, newdata = Boston[test_bo, ])
mse_mars_bo <- mean((pred_mars_bo - Boston$medv[test_bo])^2)

mars2_bo <- earth(medv ~ ., data = Boston, subset = train_bo, degree = 2)
pred_mars2_bo <- predict(mars2_bo, newdata = Boston[test_bo, ])
mse_mars2_bo <- mean((pred_mars2_bo - Boston$medv[test_bo])^2)
```

\noindent\rule{\textwidth}{0.4pt}

# Zadanie 1 — `Boston`: rozszerzenie porównania MSE

```{r zad1-tabela}
tab_zad1 <- data.frame(
  model = c(
    "drzewo pelne",
    "drzewo przyciete (1 SE)",
    "regresja liniowa",
    "bagging (randomForest, mtry = p)",
    "las losowy (randomForest)",
    "MARS addytywny",
    "MARS degree = 2"
  ),
  MSE_test = c(
    mse_big_bo,
    mse_pruned_bo,
    mse_lm_bo,
    mse_bag_bo,
    mse_rf_bo,
    mse_mars_bo,
    mse_mars2_bo
  )
)
knitr::kable(tab_zad1, digits = 4, caption = "Boston: MSE na zbiorze testowym (lab 8 + bagging / RF / MARS)")
```

**Wniosek:** Las i bagging często poprawiają lub dorównują pojedynczemu drzewu; MARS (`degree = 2`) bywa silniejszy na nieliniowościach, ale na konkretnym podziale warto czytać liczby z tabeli.

\noindent\rule{\textwidth}{0.4pt}

# Zadanie 2 — `CarseatsH`: rozszerzenie porównania błędu klasyfikacji

```{r zad2-tabela}
tab_zad2 <- data.frame(
  model = c(
    "drzewo pelne (T0)",
    "drzewo cp_min",
    "drzewo 1SE",
    "glm",
    "lda",
    "qda",
    "bagging (randomForest, mtry = p)",
    "las losowy (randomForest)",
    "MARS addytywny (GLM)",
    "MARS degree = 2 (GLM)"
  ),
  blad_testowy = c(
    err_big_cs,
    err_pruned_min_cs,
    err_pruned_1se_cs,
    err_glm_cs,
    err_lda_cs,
    err_qda_cs,
    err_bag_cs,
    err_rf_cs,
    err_mars_cs,
    err_mars2_cs
  )
)
knitr::kable(tab_zad2, digits = 4, caption = "CarseatsH: blad klasyfikacji na zbiorze testowym")
```

**Wniosek:** Ensemble (bagging, RF) często stabilizuje predykcję względem pojedynczego drzewa; MARS z GLM łączy hinge functions z logit — `degree = 2` pozwala na interakcje na skali liniowej predykcji MARS.

\noindent\rule{\textwidth}{0.4pt}

# Zadanie 3 — Istotność predyktorów: `lm` / `glm` vs `rpart` vs las vs MARS

Jak w lab 8: testy w modelach liniowych mierzą wpływ przy ustalonej postaci parametrycznej; `variable.importance` w `rpart` oraz `%IncMSE` / `IncNodePurity` w lesie i `evimp` w MARS odzwierciedlają inne mechanizmy selekcji i interakcji.

```{r zad3-boston-importance}
slm <- summary(lm_medv)
pvals <- coef(slm)[, "Pr(>|t|)"]
imp_bo <- medv_big$variable.importance
imp_bo_norm <- 100 * imp_bo / sum(imp_bo)

imp_rf <- importance(rf_bo, type = 1)[, 1]
imp_rf_norm <- 100 * imp_rf / sum(imp_rf)

ei_bo <- evimp(mars2_bo)
ei_bo_mat <- as.matrix(ei_bo)
ei_bo_tab <- data.frame(
  zmienna = rownames(ei_bo_mat),
  as.data.frame.matrix(ei_bo_mat, stringsAsFactors = FALSE),
  check.names = FALSE
)

knitr::kable(
  data.frame(
    zmienna = names(pvals)[-1],
    p_wartosc = unname(pvals[-1]),
    istotna_05 = unname(pvals[-1]) < 0.05
  ),
  digits = 4,
  caption = "Boston: istotnosc w lm (bez intercept)"
)

knitr::kable(
  data.frame(
    zmienna = names(imp_bo_norm),
    waznosc_rpart_proc = round(imp_bo_norm, 2)
  ),
  caption = "Boston: variable.importance drzewa (pelne na zbiorze uczacym), % sumy"
)

knitr::kable(
  data.frame(
    zmienna = names(imp_rf_norm),
    pctIncMSE_proc = round(imp_rf_norm, 2)
  ),
  caption = "Boston: %IncMSE lasu (randomForest, zbior uczacy), % sumy"
)

knitr::kable(
  ei_bo_tab,
  digits = 4,
  caption = "Boston: evimp dla MARS (degree = 2, zbior uczacy)"
)
```

```{r zad3-carseats-importance}
sglm <- summary(glm_high)
p_glm <- coef(sglm)[, "Pr(>|z|)"]
imp_cs <- sales_high_big$variable.importance
imp_cs_norm <- 100 * imp_cs / sum(imp_cs)

imp_rf_cs <- importance(rf_cs, type = 1)[, 1]
imp_rf_cs_norm <- 100 * imp_rf_cs / sum(imp_rf_cs)

ei_cs <- evimp(mars2_cs)
ei_cs_mat <- as.matrix(ei_cs)
ei_cs_tab <- data.frame(
  zmienna = rownames(ei_cs_mat),
  as.data.frame.matrix(ei_cs_mat, stringsAsFactors = FALSE),
  check.names = FALSE
)

knitr::kable(
  data.frame(
    zmienna = rownames(coef(sglm))[-1],
    p_wartosc = as.numeric(p_glm[-1]),
    istotna_05 = as.numeric(p_glm[-1]) < 0.05
  ),
  digits = 4,
  caption = "Carseats: istotnosc w glm (bez intercept)"
)

knitr::kable(
  data.frame(
    zmienna = names(imp_cs_norm),
    waznosc_rpart_proc = round(imp_cs_norm, 2)
  ),
  caption = "Carseats: variable.importance drzewa (pelne), % sumy"
)

knitr::kable(
  data.frame(
    zmienna = names(imp_rf_cs_norm),
    MeanDecreaseAccuracy_proc = round(imp_rf_cs_norm, 2)
  ),
  caption = "Carseats: MeanDecreaseAccuracy lasu, % sumy"
)

knitr::kable(
  ei_cs_tab,
  digits = 4,
  caption = "Carseats: evimp dla MARS (degree = 2, GLM, zbior uczacy)"
)
```

**Wniosek:** Zmienne o wysokim `%IncMSE` mogą różnić się od istotnych w `lm`/`glm` (inna struktura, progi, interakcje); `evimp` dla MARS z GLM pokazuje kolejność włączania hinge w kontekście logitu.

\noindent\rule{\textwidth}{0.4pt}

# Zadanie 4 — `Hitters` i Titanic (bagging, las, MARS, MARS d2)

## Hitters — MSE na zbiorze testowym

```{r zad4-hitters}
set.seed(3030)
Hitters_clean <- na.omit(Hitters)
n_h <- nrow(Hitters_clean)
train_h <- sample(n_h, 0.8 * n_h)
test_h <- setdiff(seq_len(n_h), train_h)

p_h <- as.integer(length(labels(terms(Salary ~ ., data = Hitters_clean))))

fit_bag_h <- randomForest(Salary ~ ., data = Hitters_clean, subset = train_h, mtry = p_h)
fit_rf_h <- randomForest(Salary ~ ., data = Hitters_clean, subset = train_h)
fit_mars_h <- earth(Salary ~ ., data = Hitters_clean, subset = train_h)
fit_mars2_h <- earth(Salary ~ ., data = Hitters_clean, subset = train_h, degree = 2)

mse_bag_h <- mean((predict(fit_bag_h, Hitters_clean[test_h, ]) - Hitters_clean$Salary[test_h])^2)
mse_rf_h <- mean((predict(fit_rf_h, Hitters_clean[test_h, ]) - Hitters_clean$Salary[test_h])^2)
mse_mars_h <- mean((predict(fit_mars_h, Hitters_clean[test_h, ]) - Hitters_clean$Salary[test_h])^2)
mse_mars2_h <- mean((predict(fit_mars2_h, Hitters_clean[test_h, ]) - Hitters_clean$Salary[test_h])^2)

tab_hit <- data.frame(
  model = c("bagging", "las losowy", "MARS addytywny", "MARS degree = 2"),
  MSE_test = c(mse_bag_h, mse_rf_h, mse_mars_h, mse_mars2_h)
)
knitr::kable(tab_hit, digits = 4, caption = "Hitters: MSE na holdoucie (80/20, set.seed(3030))")
```

## Titanic — błąd na holdoucie z `titanic_train` + predykcje na `titanic_test`

Zbiór `titanic_test` z pakietu CRAN **nie zawiera** `Survived`; ocenę klasyfikacji liczę na podzbiorze testowym z `titanic_train` (jak w lab 8). Na `titanic_test` pokazuję wyłącznie przykładowe etykiety modelu.

```{r zad4-titanic}
vars_ti <- c("Survived", "Pclass", "Sex", "Age", "SibSp", "Parch", "Fare", "Embarked")
ti <- na.omit(titanic_train[, vars_ti])
ti$Survived_f <- factor(ifelse(ti$Survived == 1L, "Yes", "No"))
ti$Sex <- factor(ti$Sex)
ti$Embarked <- factor(ti$Embarked)
ti$Pclass <- factor(ti$Pclass)

set.seed(4040)
n_ti <- nrow(ti)
train_i <- sample(n_ti, 0.8 * n_ti)
test_i <- setdiff(seq_len(n_ti), train_i)

p_ti <- length(attr(terms(Survived_f ~ Pclass + Sex + Age + SibSp + Parch + Fare + Embarked, data = ti), "term.labels"))

ti_bag <- randomForest(Survived_f ~ Pclass + Sex + Age + SibSp + Parch + Fare + Embarked, data = ti, subset = train_i, mtry = p_ti)
ti_rf <- randomForest(Survived_f ~ Pclass + Sex + Age + SibSp + Parch + Fare + Embarked, data = ti, subset = train_i)
ti_mars <- earth(
  Survived_f ~ Pclass + Sex + Age + SibSp + Parch + Fare + Embarked,
  data = ti,
  subset = train_i,
  glm = list(family = binomial)
)
ti_mars2 <- earth(
  Survived_f ~ Pclass + Sex + Age + SibSp + Parch + Fare + Embarked,
  data = ti,
  subset = train_i,
  degree = 2,
  glm = list(family = binomial)
)

pred_bag_ti <- predict(ti_bag, ti[test_i, ], type = "class")
pred_rf_ti <- predict(ti_rf, ti[test_i, ], type = "class")
pr_m <- predict(ti_mars, ti[test_i, ], type = "response")
pr_m2 <- predict(ti_mars2, ti[test_i, ], type = "response")
pred_mars_ti <- factor(ifelse(pr_m > 0.5, "Yes", "No"), levels = c("No", "Yes"))
pred_mars2_ti <- factor(ifelse(pr_m2 > 0.5, "Yes", "No"), levels = c("No", "Yes"))

err_bag_ti <- mean(pred_bag_ti != ti$Survived_f[test_i])
err_rf_ti <- mean(pred_rf_ti != ti$Survived_f[test_i])
err_mars_ti <- mean(pred_mars_ti != ti$Survived_f[test_i])
err_mars2_ti <- mean(pred_mars2_ti != ti$Survived_f[test_i])

tab_ti <- data.frame(
  model = c("bagging", "las losowy", "MARS addytywny (GLM)", "MARS degree = 2 (GLM)"),
  blad_testowy = c(err_bag_ti, err_rf_ti, err_mars_ti, err_mars2_ti)
)
knitr::kable(tab_ti, digits = 4, caption = "Titanic (fragment titanic_train): blad klasyfikacji na holdoucie")
```

```{r zad4-titanic-test-rows}
vars_te <- c("Pclass", "Sex", "Age", "SibSp", "Parch", "Fare", "Embarked")
te_raw <- titanic_test[, vars_te]
te_raw$Sex <- factor(te_raw$Sex, levels = levels(ti$Sex))
te_raw$Embarked <- factor(te_raw$Embarked, levels = levels(ti$Embarked))
te_raw$Pclass <- factor(te_raw$Pclass, levels = levels(ti$Pclass))

pred_te <- predict(ti_rf, newdata = te_raw, type = "class")
head(data.frame(PassengerId = titanic_test$PassengerId, pred_Survived_rf = pred_te), 12)
```

**Wniosek:** Dla `Hitters` cztery podejścia nonparametryczne / semiparametryczne porównuje się MSE na jednym podziale. Dla Titanica pełna ocena na `titanic_test` nie jest możliwa bez etykiet; raportowany błąd dotyczy holdoutu z `titanic_train`.

\noindent\rule{\textwidth}{0.4pt}

# Podsumowanie

Rozszerzono zadania 1–3 z laboratorium 8 o bagging, las losowy oraz MARS (addytywny i `degree = 2`) na ustalonych podziałach danych; w zadaniu 3 dodano ważność z `randomForest` i `evimp` z `earth`. Zadanie 4 powtórzono dla `Hitters` i Titanica z czterema wariantami modeli zgodnie z poleceniem.
