---
title: "Modele nieliniowe"
subtitle: "Statystyka w SI i analizie danych — laboratorium 7"
author: "Wojciech Maćkowiak, 412430"
date: "`r Sys.Date()`"
output:
  pdf_document:
    latex_engine: xelatex
    toc: true
    number_sections: true
    keep_tex: false
---

```{r setup, include=FALSE}
knitr::opts_chunk$set(
  echo = TRUE,
  message = FALSE,
  warning = FALSE,
  fig.width = 6,
  fig.height = 4,
  fig.align = "center"
)
ini <- knitr::current_input()
proj_dir <- if (is.null(ini) || !nzchar(ini)) getwd() else dirname(normalizePath(ini, winslash = "/"))
knitr::opts_knit$set(root.dir = proj_dir)
```

**Pakiety:** `ISLR` (zbiór `Wage`), `splines` (`bs`, `ns`), `gam` (`gam`, `s`, `lo`, `plot.Gam`). Instalacja: `install.packages(c("ISLR", "gam"))` (pakiet `splines` jest w bazie R).

```{r libraries}
library(ISLR)
library(splines)
library(gam)
data(Wage)
age_lims <- range(Wage$age)
age_grid <- seq(age_lims[1], age_lims[2])
```

# Regresja wielomianowa

Regresja wielomianowa stopnia 4: `wage` względem `age`.

```{r poly-ortho}
fit_poly <- lm(wage ~ poly(age, 4), data = Wage)
summary(fit_poly)
```

To samo ze standardową bazą wielomianów \(X, X^2, X^3, X^4\) (`raw = TRUE`).

```{r poly-raw}
fit_poly_raw <- lm(wage ~ poly(age, 4, raw = TRUE), data = Wage)
summary(fit_poly_raw)
```

Ekwiwalent zapisany przez `I(age^k)`:

```{r poly-i}
fit_poly_raw2 <- lm(wage ~ age + I(age^2) + I(age^3) + I(age^4), data = Wage)
summary(fit_poly_raw2)
```

Wersja ortogonalna (`poly` bez `raw`) ułatwia interpretację testów kolejnych stopni; surowe współczynniki odpowiadają bezpośrednio potęgom `age`.

# Wykres dopasowania z pasmami błędu standardowego

```{r plot-poly-se, fig.height=5}
pred_poly <- predict(fit_poly, list(age = age_grid), se.fit = TRUE)
se_bands <- cbind(
  pred_poly$fit + 2 * pred_poly$se.fit,
  pred_poly$fit - 2 * pred_poly$se.fit
)
plot(Wage$age, Wage$wage, col = "darkgrey", cex = 0.5, xlim = age_lims,
     xlab = "age", ylab = "wage")
lines(age_grid, pred_poly$fit, col = "red", lwd = 2)
matlines(age_grid, se_bands, col = "red", lty = "dashed")
```

# Regresja logistyczna wielomianowa

Klasyfikacja: duże zarobki (`wage > 250`, skala jak w ISLR) vs pozostali; predyktor `age` z potęgami do 4.

```{r log-poly-fit}
fit_log_poly <- glm(I(wage > 250) ~ poly(age, 4), data = Wage, family = binomial)
summary(fit_log_poly)
```

`predict.glm` na skali logitu — pasma SE przekształcamy `plogis`.

```{r log-poly-plot, fig.height=5}
pred_log_poly <- predict(fit_log_poly, list(age = age_grid), se.fit = TRUE)
pred_probs <- plogis(pred_log_poly$fit)
se_bands_logit <- cbind(
  pred_log_poly$fit + 2 * pred_log_poly$se.fit,
  pred_log_poly$fit - 2 * pred_log_poly$se.fit
)
se_bands_log <- plogis(se_bands_logit)
plot(Wage$age, I(Wage$wage > 250), xlim = age_lims, ylim = c(0, 1),
     col = "darkgrey", cex = 0.5, ylab = "P(wage > 250 | age)", xlab = "age")
lines(age_grid, pred_probs, col = "red", lwd = 2)
matlines(age_grid, se_bands_log, lty = "dashed", col = "red")
```

„Powiększenie” — np. `ylim = c(0, 0.2)` — ułatwia zobaczenie małych prawdopodobieństw w środkowym wieku.

```{r log-poly-plot-zoom, fig.height=5}
plot(Wage$age, I(Wage$wage > 250), xlim = age_lims, ylim = c(0, 0.2),
     col = "darkgrey", cex = 0.5, ylab = "P(wage > 250 | age)", xlab = "age")
lines(age_grid, pred_probs, col = "red", lwd = 2)
matlines(age_grid, se_bands_log, lty = "dashed", col = "red")
```

# Funkcje schodkowe

```{r cut-table}
table(cut(Wage$age, breaks = 4))
```

```{r step-fit-plot, fig.height=5}
fit_step <- lm(wage ~ cut(age, 4), data = Wage)
pred_step <- predict(fit_step, list(age = age_grid), se.fit = TRUE)
se_bands_step <- cbind(
  pred_step$fit + 2 * pred_step$se.fit,
  pred_step$fit - 2 * pred_step$se.fit
)
plot(Wage$age, Wage$wage, col = "darkgrey", cex = 0.5, xlim = age_lims,
     xlab = "age", ylab = "wage")
lines(age_grid, pred_step$fit, col = "red", lwd = 2)
matlines(age_grid, se_bands_step, col = "red", lty = "dashed")
```

# Funkcje sklejane — `bs()`

Domyślny stopień splajnu to 3. Model z ustalonymi węzłami:

```{r bs-knots, fig.height=5}
fit_bs_knots <- lm(wage ~ bs(age, knots = c(25, 40, 60)), data = Wage)
pred_bs_knots <- predict(fit_bs_knots, list(age = age_grid), se.fit = TRUE)
plot(Wage$age, Wage$wage, cex = 0.5, col = "darkgrey", xlab = "age", ylab = "wage")
lines(age_grid, pred_bs_knots$fit, col = "red", lwd = 2)
lines(age_grid, pred_bs_knots$fit + 2 * pred_bs_knots$se.fit, col = "red", lty = "dashed")
lines(age_grid, pred_bs_knots$fit - 2 * pred_bs_knots$se.fit, col = "red", lty = "dashed")
abline(v = c(25, 40, 60), lty = "dotted")
```

## Wpływ położenia węzłów

Porównanie dwóch zestawów węzłów wewnętrznych + `AIC` (niższe — lepsze dopaszenie z karą za złożoność):

```{r bs-knots-compare, fig.height=5}
k_sets <- list(
  c(25, 40, 60),
  c(30, 45, 55),
  c(35, 50)
)
fits_k <- lapply(k_sets, function(k) lm(wage ~ bs(age, knots = k), data = Wage))
aic_k <- sapply(fits_k, AIC)
names(aic_k) <- vapply(k_sets, function(k) paste(k, collapse = ","), "")
aic_k

plot(Wage$age, Wage$wage, cex = 0.5, col = "darkgrey", xlab = "age", ylab = "wage")
cols <- c("red", "blue", "darkgreen")
for (i in seq_along(fits_k)) {
  p <- predict(fits_k[[i]], list(age = age_grid))
  lines(age_grid, p, col = cols[i], lwd = 2)
}
legend("topright", legend = names(aic_k), col = cols, lty = 1, lwd = 2, cex = 0.8)
```

Inne węzły zmieniają lokalizację „załamań” krzywej; `AIC` pozwala porównać kompromis dopasowanie–złożoność między specyfikacjami o tej samej liczbie baz.

Model z automatycznym rozmieszczeniem węzłów przy ustalonej liczbie stopni swobody:

```{r bs-df, fig.height=5}
fit_bs_df <- lm(wage ~ bs(age, df = 6), data = Wage)
pred_bs_df <- predict(fit_bs_df, list(age = age_grid), se.fit = TRUE)
plot(Wage$age, Wage$wage, cex = 0.5, col = "darkgrey", xlab = "age", ylab = "wage")
lines(age_grid, pred_bs_df$fit, col = "red", lwd = 2)
lines(age_grid, pred_bs_df$fit + 2 * pred_bs_df$se.fit, col = "red", lty = "dashed")
lines(age_grid, pred_bs_df$fit - 2 * pred_bs_df$se.fit, col = "red", lty = "dashed")
bs_knots <- attr(bs(Wage$age, df = 6), "knots")
abline(v = bs_knots, lty = "dotted")
```

## Wpływ liczby stopni swobody (`df`) dla `bs`

```{r bs-df-sweep}
dfs <- c(4, 6, 10)
fits_bs_df <- lapply(dfs, function(d) lm(wage ~ bs(age, df = d), data = Wage))
aic_bs <- sapply(fits_bs_df, AIC)
names(aic_bs) <- paste0("df=", dfs)
aic_bs
```

```{r bs-df-sweep-plot, fig.height=5}
plot(Wage$age, Wage$wage, cex = 0.5, col = "darkgrey", xlab = "age", ylab = "wage")
cl <- rainbow(length(dfs))
for (i in seq_along(dfs)) {
  pr <- predict(fits_bs_df[[i]], list(age = age_grid))
  lines(age_grid, pr, col = cl[i], lwd = 2)
}
legend("topleft", legend = names(aic_bs), col = cl, lty = 1, lwd = 2, cex = 0.85)
```

Większe `df` — bardziej „giętka” krzywa i zwykle niższe RSS na próbie, przy ryzyku przeuczenia.

## Stopień wielomianów w `bs` (`degree`)

```{r bs-degree, fig.height=5}
fit_d1 <- lm(wage ~ bs(age, knots = c(25, 40, 60), degree = 1), data = Wage)
fit_d3 <- lm(wage ~ bs(age, knots = c(25, 40, 60), degree = 3), data = Wage)
AIC(fit_d1, fit_d3)
plot(Wage$age, Wage$wage, cex = 0.5, col = "darkgrey", xlab = "age", ylab = "wage")
lines(age_grid, predict(fit_d1, list(age = age_grid)), col = "blue", lwd = 2)
lines(age_grid, predict(fit_d3, list(age = age_grid)), col = "red", lwd = 2)
legend("topright", legend = c("degree = 1 (liniowe odcinki)", "degree = 3 (domyślne)"),
       col = c("blue", "red"), lty = 1, lwd = 2)
```

`degree = 1` daje ciągłą, „łamaną” krzywą liniową między węzłami; wyższy stopień zwiększa gładkość między węzłami.

# Naturalne funkcje sklejane — `ns()`

```{r ns-fit, fig.height=5}
fit_ns <- lm(wage ~ ns(age, df = 4), data = Wage)
pred_ns <- predict(fit_ns, list(age = age_grid), se.fit = TRUE)
plot(Wage$age, Wage$wage, cex = 0.5, col = "darkgrey", xlab = "age", ylab = "wage")
lines(age_grid, pred_ns$fit, col = "red", lwd = 2)
lines(age_grid, pred_ns$fit + 2 * pred_ns$se.fit, col = "red", lty = "dashed")
lines(age_grid, pred_ns$fit - 2 * pred_ns$se.fit, col = "red", lty = "dashed")
abline(v = attr(ns(Wage$age, df = 4), "knots"), lty = "dotted")
```

## Wpływ `df` dla `ns`

```{r ns-df-sweep}
dfs_ns <- c(3, 4, 6)
fits_ns <- lapply(dfs_ns, function(d) lm(wage ~ ns(age, df = d), data = Wage))
aic_ns <- sapply(fits_ns, AIC)
names(aic_ns) <- paste0("df=", dfs_ns)
aic_ns
```

Naturalne splajny dodatkowo narzucają liniowość poza zakresem danych — często stabilniejsze na brzegach niż zwykłe `bs`.

# Wygładzające funkcje sklejane — `smooth.spline`

```{r smooth-df, fig.height=5}
fit_smooth_df <- smooth.spline(Wage$age, Wage$wage, df = 16)
plot(Wage$age, Wage$wage, cex = 0.5, col = "darkgrey", xlab = "age", ylab = "wage")
lines(fit_smooth_df, col = "red", lwd = 2)
```

```{r smooth-cv, fig.height=5}
fit_smooth_cv <- smooth.spline(Wage$age, Wage$wage, cv = TRUE)
fit_smooth_cv$df
plot(Wage$age, Wage$wage, cex = 0.5, col = "darkgrey", xlab = "age", ylab = "wage")
lines(fit_smooth_cv, col = "red", lwd = 2)
```

Walidacja krzyżowa wybiera efektywną liczbę stopni swobody (tu około wartości wypisanej powyżej).

# Regresja lokalna — `loess`

Domyślnie lokalne wielomiany stopnia 2; parametr `span` kontroluje szerokość okna.

```{r loess-deg2, fig.height=5}
spans <- c(0.2, 0.5)
clrs <- c("red", "blue")
plot(Wage$age, Wage$wage, cex = 0.5, col = "darkgrey", xlab = "age", ylab = "wage")
for (i in seq_along(spans)) {
  fit_loess <- loess(wage ~ age, span = spans[i], data = Wage)
  pred_loess <- predict(fit_loess, data.frame(age = age_grid))
  lines(age_grid, pred_loess, col = clrs[i], lwd = 2)
}
legend("topright", legend = paste("s =", spans), col = clrs, lty = 1, lwd = 2)
```

To samo z `degree = 1`:

```{r loess-deg1, fig.height=5}
plot(Wage$age, Wage$wage, cex = 0.5, col = "darkgrey", xlab = "age", ylab = "wage")
for (i in seq_along(spans)) {
  fit_loess <- loess(wage ~ age, span = spans[i], degree = 1, data = Wage)
  pred_loess <- predict(fit_loess, data.frame(age = age_grid))
  lines(age_grid, pred_loess, col = clrs[i], lwd = 2)
}
legend("topright", legend = paste("s =", spans), col = clrs, lty = 1, lwd = 2)
```

# Uogólnione modele addytywne (GAM)

## GAM dopasowany metodą najmniejszych kwadratów (`lm` + `ns`)

```{r gam-ls}
fit_gam_ls <- lm(
  wage ~ ns(year, df = 4) + ns(age, df = 5) + education,
  data = Wage
)
fit_gam_ls
summary(fit_gam_ls)
```

Dla modelu z `lm` jawne wywołanie `plot.Gam` z pakietu `gam`:

```{r gam-ls-plot, fig.width=8, fig.height=3.5}
par(mfrow = c(1, 3))
plot.Gam(fit_gam_ls, col = "red", se = TRUE)
par(mfrow = c(1, 1))
```

## GAM — algorytm wsteczny, pakiet `gam`

```{r gam-bf}
fit_gam_bf <- gam(wage ~ s(year, df = 4) + s(age, df = 5) + education, data = Wage)
summary(fit_gam_bf)
```

```{r gam-bf-plot, fig.width=8, fig.height=3.5}
par(mfrow = c(1, 3))
plot(fit_gam_bf, col = "red", se = TRUE)
par(mfrow = c(1, 1))
```

## Porównanie modeli — `anova`

```{r gam-anova}
fit_gam_1 <- gam(wage ~ s(age, df = 5) + education, data = Wage)
fit_gam_2 <- gam(wage ~ year + s(age, df = 5) + education, data = Wage)
anova(fit_gam_1, fit_gam_2, fit_gam_bf, test = "F")
```

## GAM z lokalną regresją `lo()`

```{r gam-lo}
fit_gam_lo <- gam(
  wage ~ s(year, df = 4) + lo(age, span = 0.7) + education,
  data = Wage
)
summary(fit_gam_lo)
```

```{r gam-lo-plot, fig.width=8, fig.height=3.5}
par(mfrow = c(1, 3))
plot(fit_gam_lo, col = "green", se = TRUE)
par(mfrow = c(1, 1))
```

# GAM w GLM — regresja logistyczna

```{r gam-logistic}
fit_logistic_gam <- gam(
  I(wage > 250) ~ year + s(age, df = 5) + education,
  family = binomial,
  data = Wage
)
summary(fit_logistic_gam)
```

```{r gam-logistic-plot, fig.width=8, fig.height=3.5}
par(mfrow = c(1, 3))
plot(fit_logistic_gam, col = "blue", se = TRUE)
par(mfrow = c(1, 1))
```
