---
title: "Laboratorium 10.2 — GLMM (NBA, skuteczność rzutów wolnych)"
subtitle: "Statystyka w SI i analizie danych — materiał i zadanie z `8-glmm-2.html`"
author: "Wojciech Maćkowiak, 412430"
date: "`r Sys.Date()`"
params:
  nba_csv: null
output:
  pdf_document:
    latex_engine: xelatex
    toc: true
    number_sections: false
    keep_tex: false
---

```{r setup, include=FALSE}
knitr::opts_chunk$set(
  echo = TRUE,
  message = FALSE,
  warning = FALSE,
  fig.width = 6,
  fig.height = 4,
  fig.align = "center"
)
ini <- knitr::current_input()
proj_dir <- if (is.null(ini) || !nzchar(ini)) getwd() else dirname(normalizePath(ini, winslash = "/"))
knitr::opts_knit$set(root.dir = proj_dir)
```

**Pakiety:** `dplyr`, `ggplot2`, `lme4` (`glmer`); dane przez `utils::read.csv` (bez `readr`).

**Plik danych:** szukany jest `nba-players-2022-3.csv` w kolejności: `params$nba_csv` (jeśli ustawisz w YAML / `rmarkdown::render(..., params = list(nba_csv = \"ścieżka\"))`), potem `l10/2/`, `l10/`, `l10/data/`. Gdy **nigdzie go nie ma**, dokument wczyta **zbiór demonstracyjny** (ten sam kod dalej działa; na zajęciach podmień na prawdziwy CSV z wykładu).

```{r libraries}
library(dplyr)
library(ggplot2)
library(lme4)
```

\noindent\rule{\textwidth}{0.4pt}

# Przykład — osiągnięcia graczy NBA

```{r nba-read}
candidate_paths <- c(
  if (!is.null(params$nba_csv) && nzchar(as.character(params$nba_csv))) {
    as.character(params$nba_csv)
  } else {
    character()
  },
  "nba-players-2022-3.csv",
  "../nba-players-2022-3.csv",
  "../data/nba-players-2022-3.csv"
)
nba_csv <- candidate_paths[file.exists(candidate_paths)][1]

if (is.na(nba_csv)) {
  message(
    "Brak pliku nba-players-2022-3.csv — używam syntetycznych danych demonstracyjnych ",
    "(do raportu z zajęć skopiuj CSV z materiałów do l10/2/ lub l10/)."
  )
  set.seed(412430L)
  n <- 180L
  rk <- seq_len(n)
  pos_lab <- rep(c("PG", "SG", "SF-SG", "PF", "C"), length.out = n)
  pos1 <- sub("^([[:alnum:]]+).*", "\\1", pos_lab)
  g <- sample(20:82, n, replace = TRUE)
  pts <- pmax(1L, rpois(n, lambda = 8L + as.integer(as.factor(pos1)) * 2L))
  FTA <- pmax(2L, rpois(n, lambda = 5L))
  eta <- -1.2 + 0.04 * (pts / g) + 0.15 * (as.integer(as.factor(pos1)) - 3)
  p_fta <- pmin(0.92, pmax(0.45, plogis(eta)))
  FT <- rbinom(n, FTA, p_fta)
  nba_df <- data.frame(
    Rk = rk,
    Player = sprintf("Player_%04d", rk),
    Pos = pos_lab,
    Tm = sample(c("BOS", "LAL", "CHI", "MIA", "DAL"), n, replace = TRUE),
    FT = FT,
    FTA = FTA,
    PTS = pts,
    G = g,
    stringsAsFactors = FALSE
  )
  nba_df[["FT%"]] <- ifelse(nba_df$FTA > 0, 100 * nba_df$FT / nba_df$FTA, NA_real_)
} else {
  message("Wczytuję: ", normalizePath(nba_csv, winslash = "/", mustWork = FALSE))
  nba_df <- read.csv(
    nba_csv,
    stringsAsFactors = FALSE,
    check.names = FALSE,
    fileEncoding = "UTF-8"
  )
}
head(nba_df)
```

```{r nba-drop-na}
nba_df <- nba_df |> filter(if_all(everything(), ~ !is.na(.)))
```

```{r nba-multi-position-rows}
nba_df |>
  select(Rk, Player, Pos, Tm) |>
  filter(grepl("-", Pos, fixed = TRUE))
```

```{r nba-collapse-position}
nba_df <-
  nba_df |>
  mutate(Pos = as.factor(sub("^([[:alnum:]]+).*", "\\1", Pos)))
table(nba_df$Pos)
```

```{r nba-transfers}
transfered_df <-
  nba_df |>
  select(Rk, Tm) |>
  group_by(Rk) |>
  summarise(NClubs = n(), .groups = "drop") |>
  filter(NClubs > 1)

transfered_df
```

```{r nba-filter-tot}
nba_df <-
  nba_df |>
  filter(!(Rk %in% transfered_df$Rk) | Tm == "TOT")
nba_df
```

```{r nba-acc-by-pos}
nba_df |>
  group_by(Pos) |>
  summarise(Acc = sum(FT) / sum(FTA), .groups = "drop")
```

```{r nba-acc-total}
nba_df |>
  summarise(TotalAcc = sum(FT) / sum(FTA))
```

```{r nba-boxplot-ft}
nba_df |>
  ggplot(aes(x = Pos, y = `FT%`)) +
  geom_boxplot()
```

```{r nba-scatter-pts}
nba_df |>
  ggplot(aes(x = PTS / G, y = `FT%`)) +
  geom_point(aes(color = Pos))
```

```{r nba-scatter-facet}
nba_df |>
  ggplot(aes(x = PTS / G, y = `FT%`)) +
  geom_point(aes(color = Pos)) +
  facet_wrap(~Pos)
```

# Analiza GLMM — model RI (materiał)

Model z losowym wyrazem wolnym dla pozycji oraz dla zagnieżdżenia gracz–pozycja (logit, odpowiedź dwumianowa: trafione i chybione rzuty wolne).

```{r nba-glmm-baseline}
nba_fit <- glmer(
  cbind(FT, FTA - FT) ~ 1 +
    (1 | Pos) +
    (1 | Pos:Player),
  data = nba_df,
  family = binomial(link = "logit")
)
summary(nba_fit)
```

```{r nba-fixef-plogis}
fe <- fixef(nba_fit)
fes <- c(fe, plogis(fe))
names(fes)[2] <- "FT_Acc"
fes
```

```{r nba-predict-marginal}
predict(nba_fit, re.form = NA, type = "response")
```

```{r nba-ranef-pos}
ranef(nba_fit)$Pos |>
  mutate(FT_Acc = plogis(`(Intercept)` + fe[[1]]))
```

```{r nba-predict-by-pos}
predict(
  nba_fit,
  nba_df |> distinct(Pos) |> arrange(Pos),
  re.form = ~(1 | Pos),
  type = "response"
)
```

```{r nba-compare-mle-glmm-pos}
nba_df |>
  group_by(Pos) |>
  summarise(FT_Acc_MLE = sum(FT) / sum(FTA), .groups = "drop") |>
  mutate(
    FT_Acc_GLMM = predict(nba_fit, data.frame(Pos = Pos), re.form = ~(1 | Pos), type = "response")
  )
```

```{r nba-facet-hlines}
nba_df |>
  ggplot(aes(x = PTS / G, y = `FT%`)) +
  geom_point(aes(color = Pos)) +
  geom_hline(
    aes(
      yintercept = predict(nba_fit, data.frame(Pos = Pos), re.form = ~(1 | Pos), type = "response"),
      color = Pos
    )
  ) +
  facet_wrap(~Pos)
```

```{r nba-player-table}
player_rks <- c(2, 143, 488, 101, 137, 348, 164, 397, 58, 335, 24, 149)
nba_df |>
  filter(Rk %in% player_rks) |>
  mutate(
    Predicted = predict(nba_fit, data.frame(Player = Player, Pos = Pos), type = "response"),
    PosPredicted = predict(nba_fit, data.frame(Pos = Pos), re.form = ~(1 | Pos), type = "response")
  ) |>
  select(Rk, Player, Pos, Predicted, `FT%`, FT, FTA, PosPredicted) |>
  arrange(Pos)
```

\noindent\rule{\textwidth}{0.4pt}

# Zadanie — porównanie modeli GLMM

**Treść (z materiału):** porównaj model RI (`nba_fit`) z:

1. uproszczonym modelem RI z efektem losowym tylko na poziomie pozycji `(1 | Pos)`;
2. modelem z drugim efektem stałym — średnią liczbą punktów na mecz (`PTS/G`) — po **ustandaryzowaniu**, oraz z losowymi wyrazami wolnymi jak w modelu wyjściowym;
3. modelem z dwoma efektami stałymi jak w pkt. 2 oraz **trzecią** strukturą losową: losowe nachylenie ustandaryzowanej średniej punktów na mecz na poziomie pozycji, tj. łącznie dwa efekty stałe (intercept + `scale_pts`) i trzy składowe losowe: `(1 | Pos)`, `(1 | Pos:Player)` oraz `(0 + scale_pts | Pos)` (interpretacja: pozycje różnią się nie tylko poziomem, ale i związkiem skuteczności z typową „produktywnością” punktową).

```{r nba-scale-pts}
nba_df <- nba_df |>
  mutate(
    pts_pg = PTS / G,
    scale_pts = as.numeric(scale(pts_pg))
  )
```

```{r nba-glmm-pos-only}
nba_ri_pos_only <- glmer(
  cbind(FT, FTA - FT) ~ 1 + (1 | Pos),
  data = nba_df,
  family = binomial(link = "logit")
)
summary(nba_ri_pos_only)
```

```{r nba-glmm-pts-fixed}
nba_ri_pts <- glmer(
  cbind(FT, FTA - FT) ~ scale_pts +
    (1 | Pos) +
    (1 | Pos:Player),
  data = nba_df,
  family = binomial(link = "logit")
)
summary(nba_ri_pts)
```

```{r nba-glmm-pts-rand-slope-pos, cache=FALSE}
ctrl <- glmerControl(optimizer = "bobyqa", optCtrl = list(maxfun = 5e5))
nba_ri_pts_pos_slope <- glmer(
  cbind(FT, FTA - FT) ~ scale_pts +
    (1 | Pos / Player) +
    (0 + scale_pts | Pos),
  data = nba_df,
  family = binomial(link = "logit"),
  control = ctrl
)
summary(nba_ri_pts_pos_slope)
```

```{r nba-aic-table}
aic_tab <- data.frame(
  model = c(
    "RI (materiał): (1|Pos) + (1|Pos:Player)",
    "RI uproszczony: tylko (1|Pos)",
    "RI + scale(PTS/G) stały",
    "RI + scale(PTS/G) + losowe nachylenie scale_pts | Pos"
  ),
  AIC = c(
    AIC(nba_fit),
    AIC(nba_ri_pos_only),
    AIC(nba_ri_pts),
    AIC(nba_ri_pts_pos_slope)
  ),
  BIC = c(
    BIC(nba_fit),
    BIC(nba_ri_pos_only),
    BIC(nba_ri_pts),
    BIC(nba_ri_pts_pos_slope)
  )
)
knitr::kable(aic_tab, digits = 2, caption = "Porównanie kryteriami informacyjnymi (niżej lepiej, przy porównywalnym celu predykcyjnym).")
```

Testy LR dla zagnieżdżonych par (dokładność asymptotyczna):

```{r nba-anova-nested}
anova(nba_ri_pos_only, nba_fit, test = "Chisq")
anova(nba_fit, nba_ri_pts, test = "Chisq")
```

**Krótka interpretacja (do uzupełnienia własnym tekstem na zajęcia):** czy uproszczenie struktury losowej (tylko pozycja) znacząco psuje dopasowanie względem pełnego RI? Czy dodanie ustandaryzowanej średniej punktów na mecz poprawia model? Czy trzeci składnik losowy (nachylenia na poziomie `Pos`) jest potrzebny w świetle AIC/BIC i ewentualnego `anova(...)` dla sensownej pary zagnieżdżonej?
