---
title: "Laboratorium 9.1 — bagging i lasy losowe"
subtitle: "Statystyka w SI i analizie danych — ćwiczenia"
author: "Wojciech Maćkowiak, 412430"
date: "`r Sys.Date()`"
output:
  pdf_document:
    latex_engine: xelatex
    toc: true
    number_sections: false
    keep_tex: false
---

```{r setup, include=FALSE}
knitr::opts_chunk$set(
  echo = TRUE,
  message = FALSE,
  warning = FALSE,
  fig.width = 6,
  fig.height = 4,
  fig.align = "center"
)
ini <- knitr::current_input()
proj_dir <- if (is.null(ini) || !nzchar(ini)) getwd() else dirname(normalizePath(ini, winslash = "/"))
knitr::opts_knit$set(root.dir = proj_dir)
```

**Pakiety:** `randomForest`, `MASS`, `ISLR`, `plotmo`. Instalacja: `install.packages(c("randomForest", "MASS", "ISLR", "plotmo"))`.

```{r libraries}
library(randomForest)
library(MASS)
library(ISLR)
library(plotmo)
```

\noindent\rule{\textwidth}{0.4pt}

# Regresja — `Boston`

Otwarta implementacja lasów losowych — i baggingu jako przypadku szczególnego (`mtry` równe liczbie predyktorów) — jest w pakiecie `randomForest`.

```{r boston-head}
head(Boston)
```

Las losowy z domyślną liczbą podziałów (dla regresji \(mtry \approx \sqrt{p}\)). Parametr `importance = TRUE` włącza liczenie ważności predyktorów.

```{r boston-rf}
medv_rf <- randomForest(medv ~ ., data = Boston, importance = TRUE)
medv_rf
```

Wykres błędu OOB względem liczby drzew.

```{r boston-rf-plot-oob}
plot(medv_rf, type = "l")
```

Dla regresji składowa `mse` zawiera błąd MSE OOB; ostatnie wartości:

```{r boston-rf-mse-tail}
tail(medv_rf$mse)
```

Składowa `rsq` to pseudo-\(R^2\) liczone z MSE OOB i wariancji odpowiedzi.

```{r boston-rf-rsq-plot}
plot(medv_rf$rsq, type = "l", xlab = "trees", ylab = expression(R^2))
```

Ważność predyktorów (`%IncMSE`, `IncNodePurity`):

```{r boston-rf-importance}
importance(medv_rf)
```

```{r boston-rf-varimp}
varImpPlot(medv_rf)
```

Wykresy częściowej zależności dla wybranych zmiennych:

```{r boston-rf-pdp-rm}
partialPlot(medv_rf, Boston, x.var = rm)
```

```{r boston-rf-pdp-lstat}
partialPlot(medv_rf, Boston, x.var = lstat)
```

Funkcja `partialPlot()` z `randomForest` to uproszczone PDP; `plotmo` pozwala m.in. na interakcje.

```{r boston-rf-plotmo-int}
plotmo(medv_rf, pmethod = "partdep", degree1 = FALSE, degree2 = c("rm", "lstat"))
```

Model baggingowy (`mtry = 13` — wszystkie predyktory przy każdym podziale):

```{r boston-bag}
medv_bag <- randomForest(medv ~ ., data = Boston, mtry = 13, importance = TRUE)
medv_bag
```

Dobór `mtry` funkcją `tuneRF` (start od 2, krok ×2):

```{r boston-tune-rf}
tune_res <- tuneRF(Boston[, -14], Boston[, 14], mtryStart = 2, stepFactor = 2, trace = FALSE)
tune_res
```

```{r boston-tune-fit}
medv_rf_tuned <- NULL
row_min <- which.min(tune_res[, "OOBError"])
mtry_min <- tune_res[row_min, "mtry"]

if (!(mtry_min %in% c(medv_rf$mtry, 13))) {
  medv_rf_tuned <- randomForest(medv ~ ., data = Boston, mtry = mtry_min)
  medv_rf_tuned
} else if (mtry_min == medv_rf$mtry) {
  "Równa domyślnej"
} else {
  "Równa maksymalnej"
}
```

Porównanie krzywych MSE OOB: las domyślny, bagging, ewentualnie las strojony.

```{r boston-oob-compare, fig.height = 5}
cols <- c("red", "black", "green")

plot(medv_rf, type = "l", col = cols[1], main = NULL)
lines(medv_bag$mse, col = cols[2])
lgd <- c("rf", "bag")

if (!is.null(medv_rf_tuned)) {
  lines(medv_rf_tuned$mse, col = cols[3])
  lgd <- c(lgd, "rf_tuned")
}
legend("topright", legend = lgd, col = head(cols, length(lgd)), pch = 20)
```

Oszacowanie błędu testowego — ten sam podział co w laboratorium 8 (`set.seed(2025)`, indeksy `train_bo` / `test_bo`).

```{r boston-train-test}
set.seed(2025)
n_bo <- nrow(Boston)
train_bo <- sample(n_bo, 0.8 * n_bo)
test_bo <- setdiff(seq_len(n_bo), train_bo)

medv_rf_subset <- randomForest(medv ~ ., data = Boston, subset = train_bo)
medv_rf_subset_pred <- predict(medv_rf_subset, newdata = Boston[test_bo, ])
mean((medv_rf_subset_pred - Boston$medv[test_bo])^2)
```

```{r boston-bag-test}
medv_bag_subset <- randomForest(medv ~ ., data = Boston, subset = train_bo, mtry = 13)
medv_bag_subset_pred <- predict(medv_bag_subset, newdata = Boston[test_bo, ])
mean((medv_bag_subset_pred - Boston$medv[test_bo])^2)
```

```{r boston-tuned-test}
if (!is.null(medv_rf_tuned)) {
  medv_tuned_subset <- randomForest(medv ~ ., data = Boston, subset = train_bo, mtry = mtry_min)
  medv_tuned_subset_pred <- predict(medv_tuned_subset, newdata = Boston[test_bo, ])
  mean((medv_tuned_subset_pred - Boston$medv[test_bo])^2)
}
```

\noindent\rule{\textwidth}{0.4pt}

# Klasyfikacja — `CarseatsH`

```{r carseats-prep}
CarseatsH <-
  Carseats |>
  transform(High = factor(ifelse(Sales <= 8, "No", "Yes")))
head(CarseatsH)
```

Las losowy z domyślnym `mtry` (dla klasyfikacji \(p/3\)).

```{r carseats-rf}
csh_rf <- randomForest(High ~ . - Sales, data = CarseatsH, importance = TRUE)
csh_rf
```

Wykres błędu OOB — czarna: ogólny OOB, zielona: klasa `Yes`, czerwona: `No`.

```{r carseats-rf-plot}
plot(csh_rf, type = "l")
```

```{r carseats-rf-err-tail}
tail(csh_rf$err.rate)
```

```{r carseats-rf-confusion}
csh_rf$confusion
```

```{r carseats-rf-importance}
importance(csh_rf)
```

```{r carseats-rf-varimp}
varImpPlot(csh_rf)
```

```{r carseats-rf-pdp-shelve}
partialPlot(csh_rf, CarseatsH, x.var = ShelveLoc, which.class = "Yes")
```

```{r carseats-rf-pdp-price}
partialPlot(csh_rf, CarseatsH, x.var = Price, which.class = "Yes")
```

```{r carseats-rf-pdp-adv}
partialPlot(csh_rf, CarseatsH, x.var = Advertising, which.class = "Yes")
```

```{r carseats-rf-plotmo}
plotmo(csh_rf, pmethod = "partdep", degree2 = c("^Price", "Advertising"))
```

Bagging (`mtry = 10` — liczba predyktorów w modelu):

```{r carseats-bag}
csh_bag <- randomForest(High ~ . - Sales, data = CarseatsH, mtry = 10, importance = TRUE)
csh_bag
```

```{r carseats-oob-compare, fig.height = 5}
cols_oob <- c("red", "blue")
plot(csh_rf$err.rate[, "OOB"], type = "l", col = cols_oob[1], xlab = "trees", ylab = "OOB error")
lines(csh_bag$err.rate[, "OOB"], type = "l", col = cols_oob[2])
legend("topright", legend = c("rf", "bag"), col = cols_oob, pch = 20)
```

Błąd klasyfikacji na zbiorze testowym (`set.seed(1)`, indeksy `train_cs` / `test_cs`).

```{r carseats-train-test}
set.seed(1)
n_cs <- nrow(CarseatsH)
train_cs <- sample(n_cs, 0.8 * n_cs)
test_cs <- setdiff(seq_len(n_cs), train_cs)

csh_rf_subset <- randomForest(High ~ . - Sales, data = CarseatsH, subset = train_cs)
csh_rf_subset_pred <- predict(csh_rf_subset, newdata = CarseatsH[test_cs, ])
mean(csh_rf_subset_pred != CarseatsH$High[test_cs])
```

```{r carseats-bag-test}
csh_bag_subset <- randomForest(High ~ . - Sales, data = CarseatsH, subset = train_cs, mtry = 10)
csh_bag_subset_pred <- predict(csh_bag_subset, newdata = CarseatsH[test_cs, ])
mean(csh_bag_subset_pred != CarseatsH$High[test_cs])
```

\noindent\rule{\textwidth}{0.4pt}

# Podsumowanie

Zastosowano `randomForest` do regresji (`Boston`) i klasyfikacji (`CarseatsH`): las domyślny, bagging, opcjonalny dobór `mtry`, ważność zmiennych, PDP oraz błąd na holdoucie przy ujednoliconym podziale train/test jak w laboratorium 8.
