---
title: "Modele regresji"
subtitle: "Statystyka w SI i analizie danych — laboratorium 5"
author: "[Wojciech Maćkowiak, 412430]"
date: "`r Sys.Date()`"
output:
  pdf_document:
    latex_engine: xelatex
    toc: true
    number_sections: true
    keep_tex: false
---

```{r setup, include=FALSE}
knitr::opts_chunk$set(
  echo = TRUE,
  message = FALSE,
  warning = FALSE,
  fig.width = 6,
  fig.height = 4,
  fig.align = "center"
)
ini <- knitr::current_input()
proj_dir <- if (is.null(ini) || !nzchar(ini)) getwd() else dirname(normalizePath(ini, winslash = "/"))
knitr::opts_knit$set(root.dir = proj_dir)
```

# Wstęp — definicje miar i testów

W całym sprawozdaniu stosujemy następujące definicje.

**Współczynnik determinacji** \(R^2 = 1 - \frac{\sum_i (y_i - \hat{y}_i)^2}{\sum_i (y_i - \bar{y})^2}\) — udział wariancji objaśnianej przez model.

**VIF (Variance Inflation Factor)** dla predyktora \(X_j\): \(\mathrm{VIF}_j = \frac{1}{1-R_j^2}\), gdzie \(R_j^2\) pochodzi z regresji \(X_j\) na pozostałe predyktory. Wartości \(\gg 5\)–\(10\) sugerują współliniowość.

**Test Breuscha–Pagana (homoskedastyczność)** — \(H_0\): wariancja reszt jest stała; statystyka oparta na regresji \(\hat{\varepsilon}_i^2\) na predyktorach.

**Test Durbin–Watson (autokorelacja)** — statystyka \(DW = \frac{\sum_{t=2}^n (\hat{\varepsilon}_t-\hat{\varepsilon}_{t-1})^2}{\sum_{t=1}^n \hat{\varepsilon}_t^2}\); dla braku autokorelacji \(DW \approx 2\).

**Deviance w GLM**: \(D = 2(\ell_{\mathrm{sat}} - \ell_{\mathrm{model}})\), gdzie \(\ell\) to log-wiarygodność. **Null deviance** — przy modelu tylko z interceptem; **residual deviance** — przy aktualnym modelu.

**Deviance residual** (Poisson): \(r_i^D = \mathrm{sign}(y_i-\hat{\mu}_i)\sqrt{2\left[y_i\log\frac{y_i}{\hat{\mu}_i}-(y_i-\hat{\mu}_i)\right]}\) (z konwencją \(0\log 0=0\)).

Pakietów używanych w analizie: `car`, `lmtest`, `corrplot`, `MASS`, `ordinal` (instalacja: `install.packages(c("car","lmtest","corrplot","ordinal"))`).

---

# Zadanie 1 — Regresja liniowa i interakcje

**Źródła danych (zgodnie z poleceniem):** (1.1) **Real Estate Valuation** (UCI ID 477) — `data/real_estate_uci.csv` (mirror CSV; przy błędzie 502 na `archive.ics.uci.edu` plik jest kopią tego samego zbioru). Zmienna zależna: `price`. (1.2) **Auto MPG** (UCI) — `data/auto_mpg_uci.csv`. Zmienna zależna: `mpg` (w treści polecenia błędnie napisano „niezależna”; w regresji `mpg` jest typową odpowiedzią).

## 1.1 Real Estate Valuation (UCI)

```{r z1-re-read}
re_path <- file.path(proj_dir, "data", "real_estate_uci.csv")
stopifnot(file.exists(re_path))
re <- read.csv(re_path, stringsAsFactors = FALSE)
names(re) <- c("txn_date", "house_age", "dist_mrt", "n_stores", "lat", "lon", "price")
str(re)
sum(is.na(re))
```

**(a)** Zbiór UCI nie zawiera osobnej kolumny identyfikatora w pliku CSV — wszystkie kolumny poza `price` są numeryczne i nadają się do regresji liniowej (data transakcji `txn_date` jest kodowana numerycznie w oryginale).

**(b)** Braki: `sum(is.na(re))`. Przy brakach można stosować `na.omit`, imputację lub modele z obsługą `NA`.

**(c)** Macierz korelacji (Pearson), VIF oraz **test korelacji** dla przykładowej pary predyktorów:

```{r z1-re-corr, fig.height=5}
num_re <- re[, setdiff(names(re), "price")]
M_re <- cor(num_re)
if (requireNamespace("corrplot", quietly = TRUE)) {
  corrplot::corrplot(M_re, method = "color", type = "upper", tl.cex = 0.7)
}
fit_re_add <- lm(price ~ ., data = re)
car::vif(fit_re_add)
cor.test(re$house_age, re$dist_mrt, method = "pearson")
```

**(d)** Wizualizacja wartości odstających — boxploty wybranych zmiennych (duże odległości do MRT i ceny są szczególnie narażone na obserwacje skrajne). Możliwe reakcje: transformacja (np. log zmiennej silnie skośnej), winsoryzacja, modele odporne, usunięcie tylko po uzasadnieniu merytorycznym.

```{r z1-re-box, fig.height=5}
par(mfrow = c(2, 2))
boxplot(re$house_age, main = "Wiek budynku", ylab = "lata")
boxplot(re$dist_mrt, main = "Odległość do MRT", ylab = "m")
boxplot(re$n_stores, main = "Liczba sklepów", ylab = "szt.")
boxplot(re$price, main = "Cena jednostkowa (Y)", ylab = "jednostki UCI")
par(mfrow = c(1, 1))
```

**Model z interakcjami** — pełny kwadrat sześciu predyktorów daje bardzo wiele wyrazów; stosujemy kwadrat wybranego podzbioru silnie związanego z ceną (jak w typowej analizie tego zbioru):

```{r z1-re-lm}
fit_re <- lm(
  price ~ (house_age + dist_mrt + n_stores + lat + lon + txn_date)^2,
  data = re
)
summary(fit_re)
```

**Założenia (po `fit_re`):**

```{r z1-re-assumptions, fig.height=5}
par(mfrow = c(2, 2))
plot(fit_re)
par(mfrow = c(1, 1))
```

- **I) Liniowość:** reszty vs dopasowane (`plot(fit_re)`).
- **II) Autokorelacja:** `car::durbinWatsonTest(fit_re)` — dla danych przekrojowych kolejność jest umowna.
- **III) Homoskedastyczność:** `lmtest::bptest(fit_re)`.
- **IV) Normalność reszt:** QQ-plot; `shapiro.test` — przy dużym \(n\) mało czuły.

```{r z1-re-tests}
car::durbinWatsonTest(fit_re)
lmtest::bptest(fit_re)
shapiro.test(residuals(fit_re))
```

## 1.2 Auto MPG (UCI; zmienna zależna: `mpg`)

```{r z1-mpg-read}
auto_path <- file.path(proj_dir, "data", "auto_mpg_uci.csv")
stopifnot(file.exists(auto_path))
mpg <- read.csv(auto_path, check.names = TRUE)
names(mpg)[names(mpg) == "model.year"] <- "model_year"
mpg$horsepower <- suppressWarnings(as.numeric(as.character(mpg$horsepower)))
mpg <- na.omit(mpg)
str(mpg)
sum(is.na(mpg))
```

**(a)** Wykluczamy ewentualne kolumny tekstowe (w tym pliku ich nie ma). Wszystkie predyktory są numeryczne.

**(b)** `na.omit` po konwersji `horsepower` (w klasycznym pliku UCI czasem występują `?`).

```{r z1-mpg-eda, fig.height=5}
fit_m_add <- lm(mpg ~ ., data = mpg)
if (requireNamespace("corrplot", quietly = TRUE)) {
  num_mpg <- mpg[sapply(mpg, is.numeric)]
  corrplot::corrplot(cor(num_mpg), method = "color", type = "upper")
}
car::vif(fit_m_add)
cor.test(mpg$displacement, mpg$weight, method = "pearson")
```

**(d)** Boxploty pod kątem obserwacji odstających:

```{r z1-mpg-box, fig.height=5}
par(mfrow = c(2, 2))
boxplot(mpg$mpg, main = "MPG (Y)", ylab = "mpg")
boxplot(mpg$horsepower, main = "Moc", ylab = "KM")
boxplot(mpg$weight, main = "Masa", ylab = "lbs")
boxplot(mpg$displacement, main = "Pojemność", ylab = "cu.in.")
par(mfrow = c(1, 1))
```

```{r z1-mpg-lm}
fit_m <- lm(
  mpg ~ (displacement + weight + model_year + cylinders + acceleration)^2,
  data = mpg
)
summary(fit_m)
par(mfrow = c(2, 2))
plot(fit_m)
par(mfrow = c(1, 1))
car::durbinWatsonTest(fit_m)
lmtest::bptest(fit_m)
shapiro.test(residuals(fit_m))
```

---

# Zadanie 2 — Regresja Poissona (`poisson.data`)

**Log-wiarygodność** (niezależne \(Y_i \sim \mathrm{Poisson}(\lambda_i)\), \(\log\lambda_i = a_0 + a_1 x_i\)):
\[
\ell(a_0,a_1) = \sum_{i=1}^n \left[ y_i(a_0 + a_1 x_i) - e^{a_0 + a_1 x_i} - \log(y_i!) \right].
\]
Maksymalizacja \(\ell\) jest równoważna minimalizacji **ujemnej** log-wiarygodności bez stałego członu \(\log(y_i!)\).

```{r z2-read}
poisson_df <- read.csv2(
  file.path(proj_dir, "poisson.data"),
  dec = ",",
  sep = ";",
  stringsAsFactors = FALSE
)
names(poisson_df) <- gsub('"', "", names(poisson_df))
poisson_df$id <- NULL
poisson_df$X1 <- as.numeric(gsub(",", ".", poisson_df$X1))
poisson_df$Y <- as.integer(poisson_df$Y)
str(poisson_df)
```

```{r z2-optim}
nll_poisson <- function(par, x, y) {
  eta <- par[1] + par[2] * x
  mu <- exp(eta)
  -sum(dpois(y, lambda = mu, log = TRUE))
}
opt <- optim(
  par = c(0, 0),
  fn = nll_poisson,
  x = poisson_df$X1,
  y = poisson_df$Y,
  method = "BFGS"
)
opt$par
```

```{r z2-glm}
fit_p <- glm(Y ~ X1, data = poisson_df, family = poisson())
summary(fit_p)
```

Porównanie estymat `optim` (minimalizacja NLL) i `glm` (maksymalizacja tej samej log-wiarygodności):

```{r z2-compare}
data.frame(
  parametr = c("a0 (intercept)", "a1 (X1)"),
  optim = opt$par,
  glm = coef(fit_p)
)
```

**Odpowiedzi (2.6):**

- **(a)** Deviance residuals mierzą odległość punktu od dopasowania w skali deviance; przy dobrym dopasowaniu powinny być w przybliżeniu symetryczne wokół 0 (niekoniecznie normalne).
- **(b)** Estymaty `optim` i `glm` powinny być bliskie (ten sam model); różnice to efekt optymalizacji numerycznej.
- **(c)** Null deviance odpowiada modelowi z samym interceptem; residual deviance — modelowi z `X1`. Ich różnica (przy rozsądnych założeniach) może służyć do testu istotności bloku predyktorów (χ² o odpowiedniej liczbie stopni swobody).

---

# Zadanie 3 — `ships` (MASS)

```{r z3}
data("ships", package = "MASS")
ships$type <- factor(ships$type)
ships$year <- factor(ships$year)
ships$period <- factor(ships$period)
ships <- subset(ships, service > 0)
str(ships)
summary(ships)
fit_ships <- glm(
  incidents ~ type + year + period,
  data = ships,
  family = poisson,
  offset = log(service)
)
summary(fit_ships)
```

**Interpretacja:** `offset(log(service))` uwzględnia różną ekspozycję (miesiące). Wiersze z `service == 0` pominięto, bo \(\log(0)\) nie jest określone (brak ekspozycji). Czynniki kodowane są kontrastem „treatment” (domyślnie w R pierwszy poziom = referencja).

```{r z3-resid, fig.height=4}
r <- residuals(fit_ships, type = "deviance")
plot(fitted(fit_ships), r, xlab = "Dopasowane wartości", ylab = "Reszty deviance")
abline(h = 0, lty = 2)
```

**Normalność deviance residuals:** to nie są klasyczne reszty OLS; oczekiwanie ścisłej normalności nie jest takim samym założeniem jak w regresji liniowej — oceniamy głównie losowość i brak systematycznych wzorów.

---

# Zadanie 4 — `esoph`

```{r z4}
data("esoph", package = "datasets")
esoph <- subset(esoph, ncontrols > 0)
str(esoph)
fit_e_full <- glm(
  ncases ~ agegp + alcgp + tobgp,
  data = esoph,
  family = poisson,
  offset = log(ncontrols)
)
summary(fit_e_full)
```

**Uwaga:** pominięto komórki z `ncontrols == 0`, bo offset \(\log(\texttt{ncontrols})\) nie jest określony.

```{r z4-reduced}
fit_e_red <- glm(
  ncases ~ agegp + alcgp,
  data = esoph,
  family = poisson,
  offset = log(ncontrols)
)
summary(fit_e_red)
```

Po usunięciu nieistotnego `tobgp` estymaty pozostałych mogą się nieznacznie zmienić (korelacja / kontrast z innymi czynnikami).

```{r z4-resid, fig.height=4}
r4 <- residuals(fit_e_red, type = "deviance")
plot(fitted(fit_e_red), r4, xlab = "Dopasowane", ylab = "Deviance residuals")
abline(h = 0, lty = 2)
```

---

# Zadanie 5 — CLM (`clm.data`)

```{r z5-read}
clm_df <- read.csv(file.path(proj_dir, "clm.data"), stringsAsFactors = FALSE)
clm_df$id <- NULL
clm_df$satysfakcja <- factor(clm_df$satysfakcja, ordered = TRUE)
str(clm_df)
```

**Istotne atrybuty:** `cena` i `obsluga` jako predyktory ciągłe / numeryczne wpływu na próg satysfakcji.

```{r z5-clm}
library(ordinal)
fit_clm <- clm(satysfakcja ~ cena + obsluga, data = clm_df)
summary(fit_clm)
```

**Interpretacja:** szacowane **progi** dzielą skalę latentną na kategorie; współczynniki `cena`, `obsluga` to efekty na logitach prawdopodobieństw kumulatywnych (przy założeniu proporcjonalnych szans).

---

# Zadanie 6 — `wine` (ordinal)

```{r z6}
data(wine, package = "ordinal")
str(wine)
fit_w <- clm(rating ~ temp + contact, data = wine)
summary(fit_w)
pr <- predict(fit_w, type = "prob")
head(pr$fit, 3)
```

`predict(..., type = "prob")` zwraca listę; macierz `fit` zawiera prawdopodobieństwa klas dla każdej obserwacji.

```{r z6-binary}
rating_num <- as.integer(as.character(wine$rating))
wine$rating_bin <- factor(
  ifelse(rating_num < 4, 0, 1),
  levels = c(0, 1),
  ordered = TRUE
)
wine$y_high <- as.integer(rating_num >= 4)
fit_w_bin_clm <- clm(rating_bin ~ temp + contact, data = wine)
fit_w_bin_glm <- glm(y_high ~ temp + contact, data = wine, family = binomial())
summary(fit_w_bin_clm)
summary(fit_w_bin_glm)
```

Przy **dwóch** poziomach porządkowych CLM (logit proporcjonalnych szans) i logistyka opisują podobny efekt skokowy; różnią się parametryzacją progów vs intercept logistyczny, ale kierunek i istotność predyktorów powinny być spójne.

---

# Podsumowanie

W sprawozdaniu wykonano analizy zgodnie z `polecenie.txt`: regresję liniową z interakcjami na zbiorach Real Estate (UCI) i Auto MPG (pliki w `data/`), GLM Poissona (własna optymalizacja i `glm`), modele dla `ships` i `esoph`, modele porządkowe CLM oraz porównanie z logistyką po binarnej recode `rating`. Przed oddaniem uzupełnij pole `author:` w nagłówku YAML.
