---
title: "Laboratorium 8 — drzewa decyzyjne"
subtitle: "Statystyka w SI i analizie danych — ćwiczenia i zadania"
author: "Wojciech Maćkowiak, 412430"
date: "`r Sys.Date()`"
output:
  pdf_document:
    latex_engine: xelatex
    toc: true
    number_sections: false
    keep_tex: false
---

```{r setup, include=FALSE}
knitr::opts_chunk$set(
  echo = TRUE,
  message = FALSE,
  warning = FALSE,
  fig.width = 6,
  fig.height = 4,
  fig.align = "center"
)
ini <- knitr::current_input()
proj_dir <- if (is.null(ini) || !nzchar(ini)) getwd() else dirname(normalizePath(ini, winslash = "/"))
knitr::opts_knit$set(root.dir = proj_dir)
```

**Pakiety:** `rpart`, `rpart.plot`, `ISLR`, `MASS` (`lda`, `qda`), `titanic` (`titanic_train`, `titanic_test`). Instalacja: `install.packages(c("ISLR", "MASS", "rpart", "rpart.plot", "titanic"))`.

```{r libraries}
library(rpart)
library(rpart.plot)
library(ISLR)
library(MASS)
```

\noindent\rule{\textwidth}{0.4pt}

# Materiał ćwiczeniowy — drzewa klasyfikacyjne (`Carseats`)

```{r carseats-data}
CarseatsH <-
  Carseats |>
  transform(High = factor(ifelse(Sales <= 8, "No", "Yes")))
head(CarseatsH)
```

```{r carseats-tree-full}
sales_high_rpart <- rpart(High ~ . - Sales, data = CarseatsH)
plot(sales_high_rpart, margin = 0.1, minbranch = 1.5)
text(sales_high_rpart, pretty = 0)
```

```{r carseats-rpart-plot}
rpart.plot(sales_high_rpart)
```

```{r carseats-rules}
rpart.rules(sales_high_rpart)
```

```{r carseats-print}
sales_high_rpart
printcp(sales_high_rpart)
```

Brak wywołania pełnego `summary(sales_high_rpart)` — raport jest bardzo długi; w razie potrzeby można go uruchomić lokalnie.

```{r carseats-train-test}
set.seed(1)
n_cs <- nrow(CarseatsH)
train_cs <- sample(n_cs, 0.8 * n_cs)
test_cs <- setdiff(seq_len(n_cs), train_cs)

sales_high_big <- rpart(High ~ . - Sales, data = CarseatsH, subset = train_cs)
sales_high_big_predicted <- predict(sales_high_big, newdata = CarseatsH[test_cs, ], type = "class")
table(sales_high_big_predicted, CarseatsH$High[test_cs])
err_big_cs <- mean(sales_high_big_predicted != CarseatsH$High[test_cs])
err_big_cs
```

```{r carseats-big-plot, fig.height = 5}
rpart.plot(sales_high_big)
plotcp(sales_high_big)
printcp(sales_high_big)
```

```{r carseats-prune-min}
n_min_cs <- which.min(sales_high_big$cptable[, "xerror"])
cp_min_cs <- sales_high_big$cptable[n_min_cs, "CP"]
cp_min_cs

sales_high_pruned_min <- prune(sales_high_big, cp = cp_min_cs)
rpart.plot(sales_high_pruned_min)

sales_high_pruned_min_predicted <- predict(
  sales_high_pruned_min,
  newdata = CarseatsH[test_cs, ],
  type = "class"
)
table(sales_high_pruned_min_predicted, CarseatsH$High[test_cs])
err_pruned_min_cs <- mean(sales_high_pruned_min_predicted != CarseatsH$High[test_cs])
err_pruned_min_cs
```

```{r carseats-prune-1se}
limit_cs <- sum(sales_high_big$cptable[n_min_cs, c("xerror", "xstd")])
n_1se_cs <- min(which(sales_high_big$cptable[, "xerror"] < limit_cs))
cp_1se_cs <- sales_high_big$cptable[n_1se_cs, "CP"]
cp_1se_cs

sales_high_pruned_1se <- prune(sales_high_big, cp = cp_1se_cs)
rpart.plot(sales_high_pruned_1se)

sales_high_pruned_1se_predicted <- predict(
  sales_high_pruned_1se,
  newdata = CarseatsH[test_cs, ],
  type = "class"
)
table(sales_high_pruned_1se_predicted, CarseatsH$High[test_cs])
err_pruned_1se_cs <- mean(sales_high_pruned_1se_predicted != CarseatsH$High[test_cs])
err_pruned_1se_cs
```

\noindent\rule{\textwidth}{0.4pt}

# Zadanie 2 — `CarseatsH`: drzewa vs regresja logistyczna, LDA, QDA

Ten sam podział co wyżej (`set.seed(1)`, indeksy `train_cs` / `test_cs`).

```{r zad2-glm-lda-qda}
glm_high <- glm(
  High ~ . - Sales,
  family = binomial,
  data = CarseatsH,
  subset = train_cs
)
phat <- predict(glm_high, newdata = CarseatsH[test_cs, ], type = "response")
glm_pred <- ifelse(phat > 0.5, "Yes", "No")
glm_pred <- factor(glm_pred, levels = c("No", "Yes"))
err_glm_cs <- mean(glm_pred != CarseatsH$High[test_cs])

lda_high <- lda(High ~ . - Sales, data = CarseatsH, subset = train_cs)
lda_pred <- predict(lda_high, CarseatsH[test_cs, ])$class
err_lda_cs <- mean(lda_pred != CarseatsH$High[test_cs])

qda_high <- qda(High ~ . - Sales, data = CarseatsH, subset = train_cs)
qda_pred <- predict(qda_high, CarseatsH[test_cs, ])$class
err_qda_cs <- mean(qda_pred != CarseatsH$High[test_cs])

tab_zad2 <- data.frame(
  model = c(
    "drzewo pelne (T0)",
    "drzewo cp_min",
    "drzewo 1SE",
    "glm",
    "lda",
    "qda"
  ),
  blad_testowy = c(
    err_big_cs,
    err_pruned_min_cs,
    err_pruned_1se_cs,
    err_glm_cs,
    err_lda_cs,
    err_qda_cs
  )
)
knitr::kable(tab_zad2, digits = 4, caption = "Porownanie bledu klasyfikacji na zbiorze testowym (CarseatsH)")
```

**Wniosek:** Wartości błędu zależą od losowego podziału; drzewo pełne bywa lekkim overfittingiem, przycinanie (1 SE) silnie upraszcza model kosztem błędu na teście. GLM, LDA i QDA bazują na różnych założeniach rozkładów — QDA jest najbardziej elastyczna, ale przy małej liczbie obserwacji w klasach może być niestabilna.

\noindent\rule{\textwidth}{0.4pt}

# Materiał ćwiczeniowy — drzewa regresyjne (`Boston`)

```{r boston-full}
medv_rpart <- rpart(medv ~ ., data = Boston)
rpart.plot(medv_rpart, digits = 4)
medv_rpart
printcp(medv_rpart)
medv_rpart$variable.importance
```

```{r boston-train-test}
set.seed(2025)
n_bo <- nrow(Boston)
train_bo <- sample(n_bo, 0.8 * n_bo)
test_bo <- setdiff(seq_len(n_bo), train_bo)

medv_big <- rpart(medv ~ ., data = Boston, subset = train_bo)
medv_big_pred <- predict(medv_big, newdata = Boston[test_bo, ])
mse_big_bo <- mean((medv_big_pred - Boston$medv[test_bo])^2)
mse_big_bo
```

```{r boston-big-plot, fig.height = 5}
rpart.plot(medv_big, digits = 4)
plotcp(medv_big)
```

```{r boston-cptable}
medv_big$cptable
```

```{r boston-prune-1se}
n_min_bo <- which.min(medv_big$cptable[, "xerror"])
limit_bo <- sum(medv_big$cptable[n_min_bo, c("xerror", "xstd")])
n_1se_bo <- min(which(medv_big$cptable[, "xerror"] < limit_bo))
cp_1se_bo <- medv_big$cptable[n_1se_bo - 1, "CP"]
medv_pruned <- prune(medv_big, cp = cp_1se_bo)
rpart.plot(medv_pruned)

medv_pruned_pred <- predict(medv_pruned, newdata = Boston[test_bo, ])
mse_pruned_bo <- mean((medv_pruned_pred - Boston$medv[test_bo])^2)
mse_pruned_bo
```

\noindent\rule{\textwidth}{0.4pt}

# Zadanie 1 — `Boston`: drzewa vs regresja liniowa

Ta sama próba ucząca/testowa co dla drzew (`set.seed(2025)`).

```{r zad1-lm}
lm_medv <- lm(medv ~ ., data = Boston, subset = train_bo)
lm_pred <- predict(lm_medv, newdata = Boston[test_bo, ])
mse_lm_bo <- mean((lm_pred - Boston$medv[test_bo])^2)

tab_zad1 <- data.frame(
  model = c("drzewo pelne", "drzewo przyciete (1 SE)", "regresja liniowa"),
  MSE_test = c(mse_big_bo, mse_pruned_bo, mse_lm_bo)
)
knitr::kable(tab_zad1, digits = 4, caption = "Estymaty MSE na zbiorze testowym (Boston)")
```

**Wniosek:** Regresja liniowa zakłada addytywną strukturę i często jest bardzo konkurencyjna na gładkich danych; drzewa uchwytują interakcje i progi, ale na tym podziale często wygrywa największe (nieprzycięte) drzewo lub lm — warto porównać obiektywnie liczbami z tabeli.

\noindent\rule{\textwidth}{0.4pt}

# Zadanie 3 — Istotność predyktorów: modele liniowe vs drzewo

Porównanie nie jest jednoznaczne: testy \(t\)/\(\chi^2\) w `lm`/`glm` mierzą **marginalny** wpływ przy założonej postaci liniowej (ew. na skali logitu), a `variable.importance` w `rpart` sumuje spadek kryterium rozszczepienia — uwzględnia **interakcje** i progi.

```{r zad3-boston}
slm <- summary(lm_medv)
pvals <- coef(slm)[, "Pr(>|t|)"]
imp_bo <- medv_big$variable.importance
imp_bo_norm <- 100 * imp_bo / sum(imp_bo)

knitr::kable(
  data.frame(
    zmienna = names(pvals)[-1],
    p_wartosc = unname(pvals[-1]),
    istotna_05 = unname(pvals[-1]) < 0.05
  ),
  digits = 4,
  caption = "Boston: istotnosc w lm (wszystkie predyktory oprocz intercept)"
)

knitr::kable(
  data.frame(
    zmienna = names(imp_bo_norm),
    waznosc_proc = round(imp_bo_norm, 2)
  ),
  caption = "Boston: variable.importance drzewa (pelne, zbior uczacy), % sumy"
)
```

```{r zad3-carseats}
sglm <- summary(glm_high)
p_glm <- coef(sglm)[, "Pr(>|z|)"]
imp_cs <- sales_high_big$variable.importance
imp_cs_norm <- 100 * imp_cs / sum(imp_cs)

knitr::kable(
  data.frame(
    zmienna = rownames(coef(sglm))[-1],
    p_wartosc = as.numeric(p_glm[-1]),
    istotna_05 = as.numeric(p_glm[-1]) < 0.05
  ),
  digits = 4,
  caption = "Carseats: istotnosc w glm (bez intercept)"
)

knitr::kable(
  data.frame(
    zmienna = names(imp_cs_norm),
    waznosc_proc = round(imp_cs_norm, 2)
  ),
  caption = "Carseats: variable.importance drzewa (pelne), % sumy"
)
```

**Wniosek:** Zmienna może być istotna w modelu liniowym (globalny trend), ale rzadko pojawia się w drzewie, jeśli efekt jest już dobrze wyjaśniony przez inny predyktor lub jest mały w porównaniu z pierwszym podziałem. Odwrotnie — zmienna z dużą ważnością w drzewie może mieć niski \(p\)-wartość w glm, jeśli efekt jest silnie nieliniowy / interakcyjny (drzewo dzieli przestrzeń predyktorów inaczej niż jedna krzywa logitu).

\noindent\rule{\textwidth}{0.4pt}

# Zadanie 4 — `Hitters` (walidacja) i Titanic

```{r zad4-hitters}
set.seed(3030)
Hitters_clean <- na.omit(Hitters)
n_h <- nrow(Hitters_clean)
train_h <- sample(n_h, 0.8 * n_h)
test_h <- setdiff(seq_len(n_h), train_h)

tree_hit <- rpart(Salary ~ ., data = Hitters_clean, subset = train_h)
pred_hit <- predict(tree_hit, newdata = Hitters_clean[test_h, ])
mse_hit <- mean((pred_hit - Hitters_clean$Salary[test_h])^2)
mse_hit

rpart.plot(tree_hit)
```

Zbiór `titanic::titanic_test` w pakiecie CRAN **nie zawiera** kolumny `Survived`, więc nie da się policzyć macierzy pomyłek „przeciw prawdzie” na tym pliku bez zewnętrznych etykiet (typowe dla zadań typu Kaggle). Dlatego **jakość klasyfikacji** oceniamy na losowym podzbiorze walidacyjnym wyciętym z `titanic_train` (`set.seed(4040)`). Dodatkowo pokazujemy przykładowe klasy predykowane dla `titanic_test`.

```{r zad4-titanic-prep}
library(titanic)
vars_ti <- c("Survived", "Pclass", "Sex", "Age", "SibSp", "Parch", "Fare", "Embarked")
ti <- na.omit(titanic_train[, vars_ti])
ti$Survived_f <- factor(ifelse(ti$Survived == 1L, "Yes", "No"))
ti$Sex <- factor(ti$Sex)
ti$Embarked <- factor(ti$Embarked)
ti$Pclass <- factor(ti$Pclass)

set.seed(4040)
n_ti <- nrow(ti)
train_i <- sample(n_ti, 0.8 * n_ti)
test_i <- setdiff(seq_len(n_ti), train_i)

tree_ti <- rpart(
  Survived_f ~ Pclass + Sex + Age + SibSp + Parch + Fare + Embarked,
  data = ti,
  subset = train_i
)
pred_val <- predict(tree_ti, newdata = ti[test_i, ], type = "class")
tbl_ti <- table(pred_val, ti$Survived_f[test_i])
tbl_ti
err_ti <- mean(pred_val != ti$Survived_f[test_i])
err_ti
```

```{r zad4-titanic-test-predict}
vars_te <- c("Pclass", "Sex", "Age", "SibSp", "Parch", "Fare", "Embarked")
te_raw <- titanic_test[, vars_te]
te_raw$Sex <- factor(te_raw$Sex, levels = levels(ti$Sex))
te_raw$Embarked <- factor(te_raw$Embarked, levels = levels(ti$Embarked))
te_raw$Pclass <- factor(te_raw$Pclass, levels = levels(ti$Pclass))

pred_test <- predict(tree_ti, newdata = te_raw, type = "class")
head(data.frame(passenger_id = titanic_test$PassengerId, pred_Survived = pred_test), 12)
```

```{r zad4-titanic-plot, fig.height = 5}
rpart.plot(tree_ti)
```

**Wniosek:** Dla `Hitters` MSE na zbiorze walidacyjnym ocenia jakość prognozy `Salary`. Dla Titanica drzewo dopasowujemy na części `titanic_train`; błąd klasyfikacji raportujemy na **holdoucie** z tego samego zbioru. `titanic_test` służy do ilustracji predykcji na nowych obserwacjach (bez etykiet w pakiecie); pełna ocena wymagałaby pliku z rozwiązaniami zewnętrznymi.

\noindent\rule{\textwidth}{0.4pt}

# Podsumowanie

Przedstawiono drzewa klasyfikacyjne i regresyjne (`rpart`), przycinanie kosztem złożoności oraz porównania z modelami liniowymi i generatywnymi (LDA/QDA). Istotność predyktorów różni się między podejściami parametrycznymi a nieparametrycznym podziałem przestrzeni; na konkretnych zbiorach (`Boston`, `Carseats`, `Hitters`, Titanic) jakość predykcji należy oceniać liczbami na jednolitym podziale train/test.
