---
title: "Sprawozdanie — Wyjaśnianie czynników wpływających na wysokość kredytu"
subtitle: "Statystyka w SI i analizie danych — projekt (problem 3)"
author: "Wojciech Maćkowiak, 412430"
date: "`r Sys.Date()`"
output:
  pdf_document:
    latex_engine: xelatex
    toc: true
    number_sections: true
    keep_tex: false
---

```{r setup, include=FALSE}
knitr::opts_chunk$set(
  echo = TRUE,
  message = FALSE,
  warning = FALSE,
  fig.width = 6,
  fig.height = 4,
  fig.align = "center"
)
ini <- knitr::current_input()
proj_dir <- if (is.null(ini) || !nzchar(ini)) getwd() else dirname(normalizePath(ini, winslash = "/"))
knitr::opts_knit$set(root.dir = proj_dir)
```

**Pakiety:** `earth`, `splines`, `gam`, `plotmo`. Instalacja: `install.packages(c("earth", "gam", "plotmo"))` (pakiet `splines` jest w bazie R).

```{r libraries}
library(earth)
library(splines)
library(gam)
library(plotmo)
```

# Wprowadzenie

W zadaniu 3 porównuję modele regresji dla zależności między cechami klienta banku a jego sytuacją finansową. Sprawdzam, czy relacja jest liniowa (LM), czy lepiej sprawdzą się modele nieliniowe: regresja wielomianowa, funkcje sklejane albo MARS.

Korzystam ze zbioru [Bank Marketing](https://archive.ics.uci.edu/dataset/222/bank+marketing) z UCI — dane z kampanii telefonicznych portugalskiego banku.

## Jak zmapowałem problem na dane

W pliku nie ma kolumny z dochodem ani kwotą kredytu. Jest za to `balance` (średnie roczne saldo w euro) oraz `loan` (czy klient ma kredyt osobisty: tak/nie, bez kwoty). Przyjąłem więc:

- cel regresji: `balance`;
- główny predyktor ciągły: `age` — tu sprawdzam liniowość;
- w modelu rozszerzonym dokładam: `job`, `education`, `marital`, `housing`, `loan`, `default`.

To nie jest idealne odwzorowanie treści zadania, ale `balance` to jedyna sensowna ciągła zmienna finansowa w tym zbiorze.

# Opis danych

```{r download-data}
data_dir <- file.path(proj_dir, "data")
csv_path <- file.path(data_dir, "bank-full.csv")

if (!file.exists(csv_path)) {
  dir.create(data_dir, showWarnings = FALSE, recursive = TRUE)
  zip_outer <- file.path(data_dir, "bank-marketing.zip")
  download.file(
    "https://archive.ics.uci.edu/static/public/222/bank+marketing.zip",
    zip_outer,
    mode = "wb",
    quiet = TRUE
  )
  unzip(zip_outer, exdir = data_dir)
  zip_inner <- file.path(data_dir, "bank.zip")
  if (file.exists(zip_inner)) {
    unzip(zip_inner, exdir = data_dir)
  }
}

bank <- read.csv2(csv_path, stringsAsFactors = FALSE)
nrow(bank)
ncol(bank)
```

```{r data-prep}
bank$age <- as.numeric(bank$age)
bank$balance <- as.numeric(bank$balance)

cat_vars <- c("job", "marital", "education", "default", "housing", "loan")
for (v in cat_vars) {
  bank[[v]] <- factor(bank[[v]])
}

head(bank)
str(bank[, c("age", "balance", cat_vars)])
summary(bank[, c("age", "balance")])
```

Widzę, że `balance` jest mocno skośny: sporo ujemnych sald, większość obserwacji blisko zera i kilka bardzo dużych wartości. Na histogramach obcinam skalę albo biorę podzbiór, żeby wykres był czytelny.

```{r eda-balance, fig.height=4.5}
q_bal <- quantile(bank$balance, c(0.01, 0.99))
bal_pos <- bank$balance[bank$balance > 0]

par(mfrow = c(1, 2), mar = c(4, 4, 3, 1))
hist(
  bank$balance, breaks = 60, xlim = q_bal,
  col = "steelblue", border = "white",
  main = "balance (1–99 percentyl)", xlab = "balance (euro)"
)
hist(
  log(bal_pos), breaks = 40,
  col = "steelblue", border = "white",
  main = "log(balance), tylko salda > 0", xlab = "log(balance)"
)
par(mfrow = c(1, 1))
```

Rozrzut `age` i `balance`:

```{r eda-scatter, fig.height=5}
ylim_bal <- quantile(bank$balance, c(0.01, 0.99))
plot(bank$age, bank$balance, pch = 16, cex = 0.25, col = rgb(0, 0, 0, 0.15),
     xlab = "age", ylab = "balance (euro)", main = "Rozrzut age vs balance",
     ylim = ylim_bal)
abline(lm(balance ~ age, data = bank), col = "red", lwd = 2)
legend("topright", legend = "LM (pełna próba)", col = "red", lty = 1, lwd = 2, cex = 0.85)
```

Na wykresie widzę raczej poziomą chmurę punktów — saldo nie rośnie wyraźnie wraz z wiekiem.

# Metodologia

## Podział danych i metryki

Dzielę dane na train/test (80/20), `set.seed(2025)` jak na laboratoriach. Uczę na train, oceniam na test.

Do porównań biorę MSE, RMSE, R² (na teście) oraz AIC (na train, niższe = lepiej).

```{r methodology}
set.seed(2025)
n <- nrow(bank)
train_idx <- sample(n, 0.8 * n)
test_idx <- setdiff(seq_len(n), train_idx)

train <- bank[train_idx, ]
test <- bank[test_idx, ]

age_lims <- range(bank$age)
age_grid <- seq(age_lims[1], age_lims[2])

model_metrics <- function(y_true, y_pred) {
  mse <- mean((y_true - y_pred)^2)
  ss_res <- sum((y_true - y_pred)^2)
  ss_tot <- sum((y_true - mean(y_true))^2)
  r2 <- 1 - ss_res / ss_tot
  c(MSE = mse, RMSE = sqrt(mse), R2 = r2)
}

plot_fit <- function(x, y, fit_obj, age_grid, title = "", col = "red") {
  pred <- predict(fit_obj, newdata = data.frame(age = age_grid), se.fit = TRUE)
  se_bands <- cbind(
    pred$fit + 2 * pred$se.fit,
    pred$fit - 2 * pred$se.fit
  )
  plot(x, y, pch = 16, cex = 0.3, col = rgb(0, 0, 0, 0.12),
       xlim = age_lims, xlab = "age", ylab = "balance", main = title)
  lines(age_grid, pred$fit, col = col, lwd = 2)
  matlines(age_grid, se_bands, col = col, lty = "dashed")
}

c(train = nrow(train), test = nrow(test))
```

# Modele jednowymiarowe: `balance ~ age`

Poniżej przedstawiam modele z zadania dla `balance ~ age`.

## Regresja liniowa (LM)

```{r lm-fit}
fit_lm <- lm(balance ~ age, data = train)
summary(fit_lm)
pred_lm_test <- predict(fit_lm, newdata = test)
metrics_lm <- model_metrics(test$balance, pred_lm_test)
metrics_lm
AIC(fit_lm)
```

```{r lm-plot, fig.height=5}
plot_fit(train$age, train$balance, fit_lm, age_grid,
         title = "LM: balance ~ age", col = "red")
```

## Regresja wielomianowa

Sprawdzam stopnie 2–5 i wybieram ten z najniższym AIC.

```{r poly-fit}
poly_degrees <- 2:5
fits_poly <- lapply(poly_degrees, function(d) {
  lm(balance ~ poly(age, d), data = train)
})
aic_poly <- sapply(fits_poly, AIC)
names(aic_poly) <- paste0("stopień ", poly_degrees)
aic_poly

best_poly_idx <- which.min(aic_poly)
best_poly_deg <- poly_degrees[best_poly_idx]
fit_poly <- fits_poly[[best_poly_idx]]
summary(fit_poly)

pred_poly_test <- predict(fit_poly, newdata = test)
metrics_poly <- model_metrics(test$balance, pred_poly_test)
metrics_poly
```

```{r poly-plot, fig.height=5}
plot_fit(train$age, train$balance, fit_poly, age_grid,
         title = paste0("Regresja wielomianowa (stopień ", best_poly_deg, ")"),
         col = "darkorange")
```

## Funkcje sklejane

### B-splajny (`bs`)

```{r bs-fit}
dfs_bs <- c(4, 6, 10)
fits_bs <- lapply(dfs_bs, function(d) lm(balance ~ bs(age, df = d), data = train))
aic_bs <- sapply(fits_bs, AIC)
names(aic_bs) <- paste0("df=", dfs_bs)
aic_bs

best_bs_idx <- which.min(aic_bs)
best_bs_df <- dfs_bs[best_bs_idx]
fit_bs <- fits_bs[[best_bs_idx]]
summary(fit_bs)

pred_bs_test <- predict(fit_bs, newdata = test)
metrics_bs <- model_metrics(test$balance, pred_bs_test)
metrics_bs
```

```{r bs-plot, fig.height=5}
plot_fit(train$age, train$balance, fit_bs, age_grid,
         title = paste0("B-splajny (df = ", best_bs_df, ")"), col = "blue")
bs_knots <- attr(bs(train$age, df = best_bs_df), "knots")
abline(v = bs_knots, lty = "dotted", col = "gray40")
```

### Naturalne splajny (`ns`)

```{r ns-fit}
dfs_ns <- c(3, 4, 6)
fits_ns <- lapply(dfs_ns, function(d) lm(balance ~ ns(age, df = d), data = train))
aic_ns <- sapply(fits_ns, AIC)
names(aic_ns) <- paste0("df=", dfs_ns)
aic_ns

best_ns_idx <- which.min(aic_ns)
best_ns_df <- dfs_ns[best_ns_idx]
fit_ns <- fits_ns[[best_ns_idx]]
summary(fit_ns)

pred_ns_test <- predict(fit_ns, newdata = test)
metrics_ns <- model_metrics(test$balance, pred_ns_test)
metrics_ns
```

```{r ns-plot, fig.height=5}
plot_fit(train$age, train$balance, fit_ns, age_grid,
         title = paste0("Naturalne splajny (df = ", best_ns_df, ")"), col = "darkgreen")
abline(v = attr(ns(train$age, df = best_ns_df), "knots"), lty = "dotted", col = "gray40")
```

### Wygładzające splajny (`smooth.spline`)

`cv = TRUE` dobiera liczbę stopni swobody.

```{r smooth-fit}
fit_smooth <- smooth.spline(train$age, train$balance, cv = TRUE)
fit_smooth$df

pred_smooth_test <- predict(fit_smooth, test$age)$y
metrics_smooth <- model_metrics(test$balance, pred_smooth_test)
metrics_smooth
```

```{r smooth-plot, fig.height=5}
plot(train$age, train$balance, pch = 16, cex = 0.3, col = rgb(0, 0, 0, 0.12),
     xlim = age_lims, xlab = "age", ylab = "balance",
     main = paste0("smooth.spline (df ≈ ", round(fit_smooth$df, 1), ")"))
lines(fit_smooth, col = "purple", lwd = 2)
```

## MARS (`earth`)

MARS bez interakcji (`degree = 1`) i z interakcjami (`degree = 2`).

```{r mars-fit}
fit_mars <- earth(balance ~ age, data = train)
summary(fit_mars)

fit_mars_d2 <- earth(balance ~ age, data = train, degree = 2)
summary(fit_mars_d2)

pred_mars_test <- predict(fit_mars, newdata = test)
pred_mars_d2_test <- predict(fit_mars_d2, newdata = test)
metrics_mars <- model_metrics(test$balance, pred_mars_test)
metrics_mars_d2 <- model_metrics(test$balance, pred_mars_d2_test)
metrics_mars
metrics_mars_d2
```

Dla MARS 1D patrzę na `evimp` i częściową zależność `age`:

```{r mars-evimp-plotmo, fig.height=4}
evimp(fit_mars)
plotmo(fit_mars, pmethod = "partdep", degree1 = "age")
```

```{r mars-d2-evimp}
evimp(fit_mars_d2)
```

```{r mars-plot, fig.height=5}
plot(train$age, train$balance, pch = 16, cex = 0.3, col = rgb(0, 0, 0, 0.12),
     xlim = age_lims, xlab = "age", ylab = "balance", main = "MARS (degree = 1)")
lines(age_grid, predict(fit_mars, newdata = data.frame(age = age_grid)), col = "brown", lwd = 2)
```

# Porównanie modeli jednowymiarowych

```{r compare-table}
compare_df <- data.frame(
  Model = c(
    "LM",
    paste0("Wielomian (d=", best_poly_deg, ")"),
    paste0("B-splajny (df=", best_bs_df, ")"),
    paste0("Naturalne splajny (df=", best_ns_df, ")"),
    paste0("smooth.spline (df≈", round(fit_smooth$df, 1), ")"),
    "MARS (degree=1)",
    "MARS (degree=2)"
  ),
  MSE = c(
    metrics_lm["MSE"], metrics_poly["MSE"], metrics_bs["MSE"],
    metrics_ns["MSE"], metrics_smooth["MSE"],
    metrics_mars["MSE"], metrics_mars_d2["MSE"]
  ),
  RMSE = c(
    metrics_lm["RMSE"], metrics_poly["RMSE"], metrics_bs["RMSE"],
    metrics_ns["RMSE"], metrics_smooth["RMSE"],
    metrics_mars["RMSE"], metrics_mars_d2["RMSE"]
  ),
  R2 = c(
    metrics_lm["R2"], metrics_poly["R2"], metrics_bs["R2"],
    metrics_ns["R2"], metrics_smooth["R2"],
    metrics_mars["R2"], metrics_mars_d2["R2"]
  ),
  AIC = c(
    AIC(fit_lm), AIC(fit_poly), AIC(fit_bs), AIC(fit_ns),
    NA, fit_mars$gcv, fit_mars_d2$gcv
  )
)
knitr::kable(compare_df, digits = 2)
```

Wszystkie dopasowania na jednym wykresie:

```{r compare-plot, fig.height=5.5}
plot(train$age, train$balance, pch = 16, cex = 0.2, col = rgb(0, 0, 0, 0.08),
     xlim = age_lims, xlab = "age", ylab = "balance",
     main = "Porównanie dopasowań balance ~ age")
lines(age_grid, predict(fit_lm, newdata = data.frame(age = age_grid)), col = "red", lwd = 2)
lines(age_grid, predict(fit_poly, newdata = data.frame(age = age_grid)), col = "darkorange", lwd = 2)
lines(age_grid, predict(fit_bs, newdata = data.frame(age = age_grid)), col = "blue", lwd = 2)
lines(age_grid, predict(fit_ns, newdata = data.frame(age = age_grid)), col = "darkgreen", lwd = 2)
lines(age_grid, predict(fit_smooth, age_grid)$y, col = "purple", lwd = 2)
lines(age_grid, predict(fit_mars, newdata = data.frame(age = age_grid)), col = "brown", lwd = 2)
legend("topright",
       legend = c("LM", "Wielomian", "B-splajny", "Naturalne splajny", "smooth.spline", "MARS"),
       col = c("red", "darkorange", "blue", "darkgreen", "purple", "brown"),
       lty = 1, lwd = 2, cex = 0.7, bg = "white")
```

R² na teście jest bardzo niski dla wszystkich modeli — sam wiek praktycznie nie tłumaczy salda. Splajny i MARS lekko zmieniają kształt krzywej względem LM, ale MSE spada minimalnie. Moim zdaniem to ani prosta zależność liniowa, ani wyraźna nieliniowość.

# Rozszerzenie wielowymiarowe

Dokładam zmienne kategoryczne i patrzę, czy model się poprawia.

## GAM z splajnami

```{r gam-multivar}
fit_gam <- gam(
  balance ~ ns(age, df = 4) + job + education + marital + housing + loan + default,
  data = train
)
summary(fit_gam)

pred_gam_test <- predict(fit_gam, newdata = test)
metrics_gam <- model_metrics(test$balance, pred_gam_test)
metrics_gam
AIC(fit_gam)
```

```{r gam-helpers, include=FALSE}
plot_gam_terms <- function(fit, term_names, n_rows = length(term_names)) {
  op <- par(
    mfrow = c(n_rows, 1),
    mar = c(3.5, 4, 3.5, 1),
    mgp = c(2, 0.7, 0),
    oma = c(0, 0, 0, 0)
  )
  on.exit(par(op))
  plot.Gam(fit, col = "red", se = TRUE, terms = term_names)
}

plot_gam_job_part <- function(fit, level_idx) {
  pp <- preplot.Gam(fit, terms = "job")[["job"]]
  sel <- levels(pp$x)[level_idx]
  uy <- se <- numeric(length(sel))
  for (i in seq_along(sel)) {
    j <- which(as.character(pp$x) == sel[i])[1]
    uy[i] <- pp$y[j]
    se[i] <- pp$se.y[j]
  }
  ux <- seq_along(sel)
  ylim <- range(c(uy - 2 * se, uy + 2 * se), na.rm = TRUE)
  par(mar = c(4.5, 4, 8, 1), mgp = c(2, 0.7, 0))
  plot(
    ux, uy, type = "n",
    xlim = c(0.4, length(sel) + 0.6), ylim = ylim,
    xlab = "", ylab = "partial for job", xaxt = "n"
  )
  mtext("job", side = 1, line = 2.8, cex = 0.9)
  axis(3, at = ux, labels = sel, las = 2, cex.axis = 0.88, tick = FALSE, mgp = c(2, 1.4, 0))
  segments(ux - 0.28, uy, ux + 0.28, uy)
  segments(ux, uy - 2 * se, ux, uy + 2 * se, lty = 2)
  segments(ux - 0.12, uy - 2 * se, ux + 0.12, uy - 2 * se, lty = 2)
  segments(ux - 0.12, uy + 2 * se, ux + 0.12, uy + 2 * se, lty = 2)
}
```

Wykresy częściowych zależności z GAM (`job` w 3 częściach po 4 kategorie):

```{r gam-plot-1, fig.width=6, fig.height=7.2, echo=FALSE}
op <- par(mfrow = c(3, 1), mar = c(3.5, 4, 3.5, 1), mgp = c(2, 0.7, 0), oma = c(0, 0, 0, 0))
on.exit(par(op))
plot.Gam(fit_gam, col = "red", se = TRUE, terms = "ns(age, df = 4)")
plot_gam_job_part(fit_gam, 1:4)
plot_gam_job_part(fit_gam, 5:8)
```

```{r gam-plot-2, fig.width=6, fig.height=7.2, echo=FALSE}
op <- par(mfrow = c(3, 1), mar = c(4, 4, 8, 1), mgp = c(2, 0.7, 0), oma = c(0, 0, 0, 0))
on.exit(par(op))
plot_gam_job_part(fit_gam, 9:12)
par(mar = c(3.5, 4, 3.5, 1))
plot.Gam(fit_gam, col = "red", se = TRUE, terms = "education")
plot.Gam(fit_gam, col = "red", se = TRUE, terms = "marital")
```

```{r gam-plot-3, fig.width=6, fig.height=6.8, echo=FALSE}
plot_gam_terms(fit_gam, c("housing", "loan", "default"), n_rows = 3)
```

## MARS wielowymiarowy

```{r mars-multivar}
fit_mars_full <- earth(
  balance ~ age + job + education + marital + housing + loan + default,
  data = train
)
summary(fit_mars_full)

fit_mars_full_d2 <- earth(
  balance ~ age + job + education + marital + housing + loan + default,
  data = train,
  degree = 2
)
summary(fit_mars_full_d2)

pred_mars_full_test <- predict(fit_mars_full, newdata = test)
pred_mars_full_d2_test <- predict(fit_mars_full_d2, newdata = test)
metrics_mars_full <- model_metrics(test$balance, pred_mars_full_test)
metrics_mars_full_d2 <- model_metrics(test$balance, pred_mars_full_d2_test)
metrics_mars_full
metrics_mars_full_d2
```

Sprawdzam ważność predyktorów w pełnym MARS (`evimp`):

```{r mars-full-evimp, fig.width=6, fig.height=4}
par(mar = c(4, 4, 2, 0.5))
plot(evimp(fit_mars_full))
par(mar = c(5, 4, 4, 2))
```

Częściowe zależności dla `age` i `housing` — dla `job` nie robię osobnego wykresu, bo przy 12 kategoriach wychodzi nieczytelnie, a wpływ tej zmiennej i tak widać w `evimp`.

```{r mars-full-plotmo, fig.width=6, fig.height=6, results="hide"}
plotmo(fit_mars_full, pmethod = "partdep", degree1 = c("age", "housing"))
```

Porównuję modele jedno- i wielowymiarowe:

```{r multivar-compare}
multivar_df <- data.frame(
  Model = c(
    "LM (age)",
    paste0("MARS 1D (d=1)"),
    "GAM (age + kowarianty)",
    "MARS pełny (d=1)",
    "MARS pełny (d=2)"
  ),
  MSE = c(
    metrics_lm["MSE"], metrics_mars["MSE"],
    metrics_gam["MSE"], metrics_mars_full["MSE"], metrics_mars_full_d2["MSE"]
  ),
  RMSE = c(
    metrics_lm["RMSE"], metrics_mars["RMSE"],
    metrics_gam["RMSE"], metrics_mars_full["RMSE"], metrics_mars_full_d2["RMSE"]
  ),
  R2 = c(
    metrics_lm["R2"], metrics_mars["R2"],
    metrics_gam["R2"], metrics_mars_full["R2"], metrics_mars_full_d2["R2"]
  )
)
knitr::kable(multivar_df, digits = 4)
```

Po dodaniu kowariantów widzę, że R² rośnie względem modelu tylko z `age`. Najwięcej dają mi `job`, `housing` i `loan`, ale R² nadal jest niski.

# Wnioski

W danych UCI nie ma dochodu ani kwoty kredytu, więc jako zmienną objaśnianą wziąłem `balance`. To kompromis — innej sensownej ciągłej kolumny finansowej w tym zbiorze nie znalazłem.

Dla `balance ~ age` żaden model nie daje dobrego dopasowania. LM, wielomian, splajny i MARS są do siebie podobne pod względem MSE na teście — wiek sam z siebie nie wyjaśnia salda.

Lepsze wyniki daje model z dodatkowymi zmiennymi (GAM albo pełny MARS). Lubię tu MARS, bo nie muszę ręcznie dobierać węzłów — sam wychwytuje progi i interakcje.

`balance` jest mocno skośny, a dane pochodzą z jednej kampanii jednego banku, więc nie przenosiłbym tych wniosków na inne populacje bez ostrożności.
