---
title: "Laboratorium 9.2 — MARS"
subtitle: "Statystyka w SI i analizie danych — ćwiczenia"
author: "Wojciech Maćkowiak, 412430"
date: "`r Sys.Date()`"
output:
  pdf_document:
    latex_engine: xelatex
    toc: true
    number_sections: false
    keep_tex: false
---

```{r setup, include=FALSE}
knitr::opts_chunk$set(
  echo = TRUE,
  message = FALSE,
  warning = FALSE,
  fig.width = 6,
  fig.height = 4,
  fig.align = "center"
)
ini <- knitr::current_input()
proj_dir <- if (is.null(ini) || !nzchar(ini)) getwd() else dirname(normalizePath(ini, winslash = "/"))
knitr::opts_knit$set(root.dir = proj_dir)
```

**Pakiety:** `earth`, `MASS`, `ISLR`, `plotmo`. Instalacja: `install.packages(c("earth", "MASS", "ISLR", "plotmo"))`.

```{r libraries}
library(earth)
library(MASS)
library(ISLR)
library(plotmo)
```

\noindent\rule{\textwidth}{0.4pt}

# Regresja — `Boston`

Implementacja MARS jest w pakiecie `earth`.

```{r boston-head}
head(Boston)
```

Model MARS bez interakcji wyższego rzędu (addytywny w sensie hinge functions):

```{r boston-mars}
medv_mars <- earth(medv ~ ., data = Boston)
summary(medv_mars)
```

Wykresy diagnostyczne: selekcja modelu, ECDF rezyduów, rezydua vs fitted, QQ.

```{r boston-mars-plot}
plot(medv_mars)
```

Ważność predyktorów (`evimp`):

```{r boston-mars-evimp}
medv_mars_evimp <- evimp(medv_mars)
medv_mars_evimp
```

```{r boston-mars-evimp-plot}
plot(medv_mars_evimp)
```

Częściowa zależność (`plotmo`, PDP):

```{r boston-mars-plotmo}
plotmo(medv_mars, pmethod = "partdep", degree1 = c("rm", "lstat"))
```

MARS z poziomem interakcji 2:

```{r boston-mars-d2}
medv_mars_d2 <- earth(medv ~ ., data = Boston, degree = 2)
summary(medv_mars_d2)
```

```{r boston-mars-d2-evimp}
evimp(medv_mars_d2) |> plot()
```

```{r boston-mars-d2-plotmo}
plotmo(
  medv_mars_d2,
  pmethod = "partdep",
  degree1 = c("rm", "lstat"),
  degree2 = c("rm", "lstat")
)
```

Porównanie modeli (RSS/GCV na zbiorze uczącym):

```{r boston-mars-compare-models}
plot.earth.models(list(medv_mars, medv_mars_d2))
```

Oszacowanie MSE na zbiorze testowym — podział jak w laboratorium 8 (`set.seed(2025)`).

```{r boston-train-test}
set.seed(2025)
n_bo <- nrow(Boston)
train_bo <- sample(n_bo, 0.8 * n_bo)
test_bo <- setdiff(seq_len(n_bo), train_bo)

medv_mars_subset <- earth(medv ~ ., data = Boston, subset = train_bo)
medv_mars_subset_pred <- predict(medv_mars_subset, newdata = Boston[test_bo, ])
mean((medv_mars_subset_pred - Boston$medv[test_bo])^2)
```

```{r boston-mars-d2-test}
medv_mars_d2_subset <- earth(medv ~ ., data = Boston, subset = train_bo, degree = 2)
medv_mars_d2_subset_pred <- predict(medv_mars_d2_subset, newdata = Boston[test_bo, ])
mean((medv_mars_d2_subset_pred - Boston$medv[test_bo])^2)
```

\noindent\rule{\textwidth}{0.4pt}

# Klasyfikacja — `CarseatsH`

```{r carseats-prep}
CarseatsH <-
  Carseats |>
  transform(High = factor(ifelse(Sales <= 8, "No", "Yes")))
head(CarseatsH)
```

MARS z warstwą GLM (logit) — `glm = list(family = binomial)`:

```{r carseats-mars}
csh_mars <- earth(High ~ . - Sales, data = CarseatsH, glm = list(family = binomial))
summary(csh_mars)
```

Diagnostyka (`plotd` z `earth`):

```{r carseats-mars-plotd}
plotd(csh_mars)
```

```{r carseats-mars-evimp}
evimp(csh_mars) |> plot()
```

```{r carseats-mars-plotmo}
plotmo(
  csh_mars,
  pmethod = "partdep",
  degree1 = c("ShelveLoc", "^Price", "Advertising"),
  degree2 = c("^Price", "Advertising")
)
```

Błąd klasyfikacji na holdoucie (`set.seed(1)`):

```{r carseats-train-test}
set.seed(1)
n_cs <- nrow(CarseatsH)
train_cs <- sample(n_cs, 0.8 * n_cs)
test_cs <- setdiff(seq_len(n_cs), train_cs)

csh_mars_subset <- earth(High ~ . - Sales, data = CarseatsH, subset = train_cs, glm = list(family = binomial))
csh_mars_subset_prob <- predict(csh_mars_subset, newdata = CarseatsH[test_cs, ], type = "response")
csh_mars_subset_pred <- ifelse(csh_mars_subset_prob > 0.5, "Yes", "No")
mean(csh_mars_subset_pred != as.character(CarseatsH$High[test_cs]))
```

```{r carseats-mars-d2-test}
csh_mars_d2_subset <- earth(
  High ~ . - Sales,
  data = CarseatsH,
  subset = train_cs,
  degree = 2,
  glm = list(family = binomial)
)
csh_mars_d2_subset_prob <- predict(csh_mars_d2_subset, newdata = CarseatsH[test_cs, ], type = "response")
csh_mars_d2_subset_pred <- ifelse(csh_mars_d2_subset_prob > 0.5, "Yes", "No")
mean(csh_mars_d2_subset_pred != as.character(CarseatsH$High[test_cs]))
```

\noindent\rule{\textwidth}{0.4pt}

# Podsumowanie

MARS (`earth`) dla regresji i klasyfikacji z GLM: modele addytywne i z `degree = 2`, ważność przez `evimp`, wizualizacje `plotmo` / `plotd`, MSE i błąd klasyfikacji na ujednoliconym podziale train/test jak w laboratorium 8.
