---
title: "Laboratorium 10.1 — modele efektów mieszanych (`sleepstudy`)"
subtitle: "Statystyka w SI i analizie danych — materiał z `8-glmm-1.html`"
author: "Wojciech Maćkowiak, 412430"
date: "`r Sys.Date()`"
output:
  pdf_document:
    latex_engine: xelatex
    toc: true
    number_sections: false
    keep_tex: false
---

```{r setup, include=FALSE}
knitr::opts_chunk$set(
  echo = TRUE,
  message = FALSE,
  warning = FALSE,
  fig.width = 6,
  fig.height = 4,
  fig.align = "center"
)
ini <- knitr::current_input()
proj_dir <- if (is.null(ini) || !nzchar(ini)) getwd() else dirname(normalizePath(ini, winslash = "/"))
knitr::opts_knit$set(root.dir = proj_dir)
```

**Pakiety:** `lme4` (`lmer`, `sleepstudy`), `ggplot2`, `dplyr`. Instalacja: `install.packages(c("lme4", "ggplot2", "dplyr"))`.

```{r libraries}
library(lme4)
library(ggplot2)
library(dplyr)
```

\noindent\rule{\textwidth}{0.4pt}

# Przykład z wykładu — zbiór `sleepstudy`

Dane: czas reakcji w zadaniu psychofizycznym w funkcji dni bez snu (18 osób, 10 pomiarów).

```{r sleepstudy-head-tail}
head(sleepstudy, 10)
tail(sleepstudy, 10)
```

```{r sleepstudy-scatter}
sleepstudy |>
  ggplot(aes(x = Days, y = Reaction)) +
  geom_point()
```

# Model liniowy najmniejszych kwadratów

```{r sleepstudy-lm}
ss_lm_fit <- lm(Reaction ~ Days, data = sleepstudy)
summary(ss_lm_fit)
```

```{r sleepstudy-lm-line}
sleepstudy |>
  ggplot(aes(x = Days, y = Reaction)) +
  geom_point() +
  geom_line(aes(y = predict(ss_lm_fit)))
```

```{r sleepstudy-lm-by-subject}
sleepstudy |>
  ggplot(aes(x = Days, y = Reaction)) +
  geom_point(aes(color = Subject)) +
  geom_line(aes(y = predict(ss_lm_fit)))
```

```{r sleepstudy-lm-facet}
sleepstudy |>
  ggplot(aes(x = Days, y = Reaction)) +
  geom_point(aes(color = Subject)) +
  geom_line(aes(y = predict(ss_lm_fit))) +
  facet_wrap(~Subject)
```

# Model losowych wyrazów wolnych (RI)

```{r sleepstudy-ri}
ss_ri_fit <- lmer(Reaction ~ 1 + (1 | Subject), data = sleepstudy)
summary(ss_ri_fit)
```

```{r sleepstudy-ri-variance}
ss_ri_vcov <- as.data.frame(VarCorr(ss_ri_fit))$vcov
names(ss_ri_vcov) <- c("sigma^2_u", "sigma^2")
ss_ri_vcov
```

Udział wariancji między osobami (ICC):

```{r sleepstudy-ri-icc}
ss_ri_vcov["sigma^2_u"] / sum(ss_ri_vcov)
```

```{r sleepstudy-ri-predict-lines}
sleepstudy |>
  ggplot(aes(x = Days, y = Reaction, color = Subject)) +
  geom_point() +
  geom_line(aes(y = predict(ss_ri_fit)))
```

```{r sleepstudy-ri-facet}
sleepstudy |>
  ggplot(aes(x = Days, y = Reaction, color = Subject)) +
  geom_point() +
  geom_line(aes(y = predict(ss_ri_fit))) +
  facet_wrap(~Subject)
```

# Model losowych wyrazów wolnych i współczynników kierunkowych (RSI)

```{r sleepstudy-rsi}
ss_rsi_fit <- lmer(Reaction ~ Days + (Days | Subject), data = sleepstudy)
summary(ss_rsi_fit)
```

```{r sleepstudy-rsi-fixef}
fixef(ss_rsi_fit)
```

```{r sleepstudy-rsi-var-corr}
ss_rsi_vc <- as.data.frame(VarCorr(ss_rsi_fit))
sigma_rho <- ss_rsi_vc$vcov
sigma_rho[3] <- ss_rsi_vc$sdcor[3]
names(sigma_rho) <- c("sigma^2_u", "sigma^2_v", "rho_uv", "sigma^2")
sigma_rho
```

```{r sleepstudy-rsi-lines}
sleepstudy |>
  ggplot(aes(x = Days, y = Reaction, color = Subject)) +
  geom_point() +
  geom_line(aes(y = predict(ss_rsi_fit)))
```

```{r sleepstudy-rsi-facet}
sleepstudy |>
  ggplot(aes(x = Days, y = Reaction, color = Subject)) +
  geom_point() +
  geom_line(aes(y = predict(ss_rsi_fit))) +
  facet_wrap(~Subject)
```

# Model pośredni RIFS — ustalony współczynnik kierunkowy, losowe wyrazy wolne

```{r sleepstudy-rifs}
ss_rifs_fit <- lmer(Reaction ~ Days + (1 | Subject), data = sleepstudy)
summary(ss_rifs_fit)
```

```{r sleepstudy-rifs-lines}
sleepstudy |>
  ggplot(aes(x = Days, y = Reaction, color = Subject)) +
  geom_point() +
  geom_line(aes(y = predict(ss_rifs_fit)))
```

```{r sleepstudy-rifs-facet}
sleepstudy |>
  ggplot(aes(x = Days, y = Reaction, color = Subject)) +
  geom_point() +
  geom_line(aes(y = predict(ss_rifs_fit))) +
  facet_wrap(~Subject)
```

# Model pośredni FIRS — losowe współczynniki kierunkowe, ustalony wyraz wolny

```{r sleepstudy-firs}
ss_firs_fit <- lmer(Reaction ~ Days + (0 + Days | Subject), data = sleepstudy)
summary(ss_firs_fit)
```

```{r sleepstudy-firs-lines}
sleepstudy |>
  ggplot(aes(x = Days, y = Reaction, color = Subject)) +
  geom_point() +
  geom_line(aes(y = predict(ss_firs_fit)))
```

```{r sleepstudy-firs-facet}
sleepstudy |>
  ggplot(aes(x = Days, y = Reaction, color = Subject)) +
  geom_point() +
  geom_line(aes(y = predict(ss_firs_fit))) +
  facet_wrap(~Subject)
```

# Model RSI z niezależnymi błędami na poziomie osoby (RSI–i)

```{r sleepstudy-rsii}
ss_rsii_fit <- lmer(Reaction ~ Days + (Days || Subject), data = sleepstudy)
summary(ss_rsii_fit)
```

```{r sleepstudy-rsii-var}
ss_rsii_vcov <- as.data.frame(VarCorr(ss_rsii_fit))$vcov
names(ss_rsii_vcov) <- c("sigma^2_u", "sigma^2_v", "sigma^2")
ss_rsii_vcov
```

```{r sleepstudy-rsii-lines}
sleepstudy |>
  ggplot(aes(x = Days, y = Reaction, color = Subject)) +
  geom_point() +
  geom_line(aes(y = predict(ss_rsii_fit)))
```

```{r sleepstudy-rsii-facet}
sleepstudy |>
  ggplot(aes(x = Days, y = Reaction, color = Subject)) +
  geom_point() +
  geom_line(aes(y = predict(ss_rsii_fit))) +
  facet_wrap(~Subject)
```

# Porównanie modeli

```{r sleepstudy-anova}
anova(ss_rsi_fit, ss_rsii_fit, ss_rifs_fit, ss_firs_fit, ss_ri_fit)
```

Powyższa tabela `anova` z pakietu `lme4` porównuje modele zagnieżdżone pod względem losowej struktury (testy odchylenia). W razie potrzeby można uzupełnić porównanie kryteriami AIC/BIC (`AIC()`, `BIC()`).
